ACORDAO-COMPLETO-2536041

ACÓRDÃO 3028/2022 ATA 17/2022 - PRIMEIRA CÂMARA

VISTOS, relatados e discutidos estes autos de tomada de contas especial instaurada pela Superintendência da Zona Franca de Manaus (Suframa) , em desfavor de Ene Glória da Silveira, Fundação Rio Madeira (CNPJ: 00.619.461/0001-47) , José Januário de Oliveira Amaral, Maria Berenice Alho da Costa Tourinho, Flávio Batista Simão, Maria das Graças Silva Nascimento Silva, Edson Izidio Guimarães, Waldemarina Vieira de Melo, Oscar Martins Silveira, Cláudia Clementino Oliveira e Haroldo Cristovam Teixeira Leite, em razão de não comprovação da regular aplicação dos recursos repassados por meio do Convênio 046/2002, registro Siafi 472652, firmado entre a Suframa e aquela Fundação, com a Universidade Federal de Rondônia (Unir) na condição de interveniente, que tinha por objeto a "execução do projeto plano quadrienal de desenvolvimento, compreendendo a implantação de um hotel escola modelo de ecoturismo e uma escola modelo de turismo",
ACORDAM os Ministros do Tribunal de Contas da União, reunidos em sessão da Primeira Câmara, ante as razões expostas pelo relator, em:
9.1. considerar revéis os responsáveis Fundação Rio Madeira, Maria das Graças Silva Nascimento Silva, Edson Izídio Guimarães, Oscar Martins Silveira e Cláudia Clementino Oliveira, para todos os efeitos, dando-se prosseguimento ao processo, com fulcro no art. 12, § 3º, da Lei 8.443/1992;
9.2. rejeitar as alegações de defesa apresentadas pelos responsáveis Ene Glória da Silveira, José Januário de Oliveira Amaral, Maria Berenice Alho da Costa Tourinho, Flávio Batista Simão, Waldemarina Vieira de Melo e Haroldo Cristovam Teixeira Leite;
9.3. excluir da relação processual Maria José Ribeiro de Souza, Vinícius Soares Souza e Alcebíades Flávio da Silva;
9.4. julgar irregulares, nos termos dos arts. 1º, inciso I, 16, inciso III, alíneas "b" e "c", da Lei 8.443/1992, c/c os arts. 19 e 23, inciso III, da mesma lei, as contas dos responsáveis Ene Glória da Silveira, Fundação Rio Madeira, José Januário de Oliveira Amaral, Maria Berenice Alho da Costa Tourinho, Flávio Batista Simão, Maria das Graças Silva Nascimento Silva, Edson Izidio Guimarães, Waldemarina Vieira de Melo, Oscar Martins Silveira, Cláudia Clementino Oliveira e Haroldo Cristovam Teixeira Leite, condenando-os solidariamente ao pagamento das importâncias a seguir especificadas, atualizadas monetariamente e acrescidas dos juros de mora, calculadas a partir das datas discriminadas até a data da efetiva quitação do débito, fixando-lhes o prazo de 15 (quinze) dias, para que comprovem, perante o Tribunal, o recolhimento das referidas quantias aos cofres da Superintendência da Zona Franca de Manaus, nos termos do art. 23, inciso III, alínea "a", da citada lei, c/c o art. 214, inciso III, alínea "a", do Regimento Interno do TCU;
Débitos relacionados à responsável Cláudia Clementino Oliveira, em solidariedade com Edson Izidio Guimarães, Ene Glória da Silveira, Flávio Batista Simão, Fundação Rio Madeira, Haroldo Cristovam Teixeira Leite, José Januário de Oliveira Amaral, Maria Berenice Alho da Costa Tourinho, Maria das Graças Silva Nascimento Silva, Oscar Martins Silveira e Waldemarina Vieira de Melo:
	Data de ocorrência
	Valor histórico (R$) 
	Tipo da parcela

	24/12/2003
	500.000,00
	Débito

	2/1/2004
	500.000,00
	Débito

	10/4/2015
	183.001,11
	Crédito

                          Valor atualizado do débito (com juros) em 29/3/2022: R$ 5.098.649,27
Débito relacionado à responsável Fundação Rio Madeira (CNPJ: 00.619.461/0001-47) em solidariedade com Maria das Graças Silva Nascimento Silva:
	Data de ocorrência
	Valor histórico (R$) 

	10/4/2015
	183.001,11

Valor atualizado do débito (com juros) em 29/3/2022: R$ 280.139,94
9.5. autorizar, desde logo, a cobrança judicial das dívidas, caso não atendidas as notificações, na forma do disposto no art. 28, inciso II, da Lei 8.443/1992;
9.6. autorizar também, desde logo, se requerido, com fundamento no art. 26, da Lei 8.443, de 1992, c/c o art. 217, §1º, do Regimento Interno do TCU, o parcelamento da (s) dívida (s) em até 36 (trinta e seis) parcelas, incidindo, sobre cada uma delas, corrigidas monetariamente, os correspondentes acréscimos legais, fixando-lhes o prazo de 15 (quinze) dias, a contar do recebimento da notificação, para comprovar, perante o Tribunal, o recolhimento da primeira parcela, e de 30 (trinta) dias, a contar da parcela anterior, para comprovar os recolhimentos das demais, devendo incidir, sobre cada valor mensal, atualizado monetariamente, os juros de mora devidos, no caso do débito, na forma prevista na legislação em vigor, alertando os responsáveis de que a falta de comprovação do recolhimento de qualquer parcela importará o vencimento antecipado do saldo devedor, nos termos do § 2º do art. 217 do Regimento Interno deste Tribunal;
9.7. enviar cópia deste acórdão:
9.7.1. à Procuradoria da República no Estado de Rondônia, nos termos do § 3º do art. 16 da Lei 8.443/1992, c/c o § 7º do art. 209 do Regimento Interno do TCU, para adoção das medidas que entender cabíveis; e
9.7.2. à Superintendência da Zona Franca de Manaus e aos responsáveis, para ciência.

TOMADA DE CONTAS ESPECIAL. TCE instaurada pelo(a) Superintendência da Zona Franca de Manaus em razão da não comprovação da regular aplicação dos recursos repassados pela União, Convênio 046/2002, firmado com o/a SUPERINTENDENCIA DA ZONA FRANCA DE MANAUS, Siafi/Siconv 472652, que teve como objeto EXECUÇÃO DO PROJETO "PLANO QUADRIENAL DE DESENVOLVIMENTO,  COMPREENDENDO A IMPLANTAÇÃO DE UM HOTEL ESCOLA MODELO DE ECOTURISMO E UMA  ESCOLA MODELO DE TURISMO".

Primeira Câmara

Fundação Rio Madeira.

3. Interessados/Responsáveis:
3.1. Interessado: Superintendência da Zona Franca de Manaus (04.407.029/0001-43).
3.2. Responsáveis: Cláudia Clementino Oliveira (XXX.605.184-XX); Edson Izidio Guimarães (XXX.686.312-XX); Ene Glória da Silveira (XXX.480.023-XX); Flávio Batista Simão (XXX.644.734-XX); Fundação Rio Madeira (00.619.461/0001-47); Haroldo Cristovam Teixeira Leite (XXX.586.697-XX); José Januário de Oliveira Amaral (XXX.949.042-XX); Maria Berenice Alho da Costa Tourinho (XXX.993.772-XX); Maria das Graças Silva Nascimento Silva (XXX.230.942-XX); Oscar Martins Silveira (XXX.009.320-XX); Waldemarina Vieira de Melo (XXX.256.832-XX).

13.1. Ministros presentes: Walton Alencar Rodrigues (Presidente), Benjamin Zymler (Relator), Vital do Rêgo e Jorge Oliveira.

ACORDAO-COMPLETO-2555108

Acórdão 6988/2022 - Primeira Câmara

ACORDAO-COMPLETO-2546351

Acórdão 5249/2022 - Primeira Câmara

BENJAMIN ZYMLER

Trata-se de tomada de contas especial instaurada pela Superintendência da Zona Franca de Manaus (Suframa) , em desfavor de Ene Glória da Silveira, Fundação Rio Madeira (CNPJ: 00.619.461/0001-47) , José Januário de Oliveira Amaral, Maria Berenice Alho da Costa Tourinho, Flávio Batista Simão, Maria das Graças Silva Nascimento Silva, Edson Izidio Guimarães, Waldemarina Vieira de Melo, Oscar Martins Silveira, Cláudia Clementino Oliveira e Haroldo Cristovam Teixeira Leite, em razão de não comprovação da regular aplicação dos recursos repassados por meio do Convênio 046/2002, registro Siafi 472652 (peça 10) , firmado entre a Suframa e aquela Fundação, com a Universidade Federal de Rondônia (Unir) na condição de interveniente, que tinha por objeto a "execução do projeto plano quadrienal de desenvolvimento, compreendendo a implantação de um hotel escola modelo de ecoturismo e uma escola modelo de turismo".
Transcrevo, com os ajustes de forma necessários, a instrução lavrada no âmbito da SecexTCE, que contou com a anuência do corpo dirigente da unidade e do MP/TCU (peças 426 a 429) :
"HISTÓRICO
Em 21/3/2012, com fundamento na IN/TCU 71/2012, alterada pela IN/TCU 76/2016 e DN/TCU 155/2016, a Superintendência da Zona Franca de Manaus autorizou a instauração da tomada de contas especial (peça 187) . O processo foi registrado no sistema e-TCE com o número 1961/2018.
O Convênio 046/2002, registro Siafi 472652, foi firmado no valor de R$ 1.199.987,15, sendo R$ 1.000.000,00 à conta do concedente e R$ 199.987,15 referentes à contrapartida do convenente. Teve vigência de 25/12/2003 a 3/10/2007, com prazo para apresentação da prestação de contas em 2/12/2007. Os repasses efetivos da União totalizaram R$ 1.000.000,00 (peça 17) .
O fundamento para a instauração da Tomada de Contas Especial, conforme consignado na matriz de responsabilização elaborada pelo tomador de contas, foi a constatação da seguinte irregularidade: 
Esta Tomada de Contas Especial - TCE tem por motivos ensejadores de instauração a não consecução dos objetivos pactuados devido ao abandono do projeto, conforme constatado pela unidade técnica responsável por meio do Laudo Técnico de Fiscalização n.º 112/COFAP/CGDER/2011 (fl. 1810 a 1820, vol. 07) , de 28/12/2011 e pela Auditoria Interna conforme consignado no Relatório de Auditoria n.º 21- B/2011 (fl. 1822 a 1852, vol. 07) , de 17/02/2012. E a falta de devolução de saldo de recursos federais no valor de R$ 183.001,11 (cento e oitenta e três mil, um real e onze centavos) . Despacho COFAP (fl. 2146 a 2149, vol. 090, de 19/01/2015. Em tempo, destacamos que os documentos ora mencionados podem ser consultados no arquivo constante da mídia digital encaminhada anexa, que corresponde à cópia do Processo n.º 52710.000596/2001-24 - Convênio n.º 046/2002. Em atendimento ao art. 23 da IN nº 01/97, foi realizada fiscalização "in loco" no Ajuste. Desse modo, em 28/12/2011, foi emitido o Laudo Técnico de Fiscalização Nº 112/COFAP/CGDER/2011, que comprovou o total abandono da infraestrutura edificada pelo Ajuste (fls. 1810/1821, Vol. 07) .  Em 17/02/2012, a Auditoria Interna da Suframa, através do Relatório de Auditoria nº 021-B/2011, evidenciou que o Projeto encontrava-se em total abandono, sem a devida manutenção necessária. Nesse sentido, para fins de apuração do dano ao erário, a Audit recomendou para que tão logo fosse realizada a instauração da Tomada de Contas Especial do Ajuste (fls. 1822/1852, Vol. 07) . Em 21/03/2012, foi realizada a autorização da instauração da Tomada de Contas Especial do Ajuste em questão (fls. 1854/1855, Vol. 07) . Dentre os pareceres e relatórios emitidos destacamos os seguintes: - Laudo Técnico de Fiscalização n.º 169/COFAP/2010 (Peça 175) ; - Laudo Técnico de Fiscalização n.º 112/ COFAP/CGDER/2011 (Peça 185) ; - Relatório de Auditoria n.º 021-B/2011 (Peça 186) ; - Autorização para o início dos Procedimentos para instauração da Tomadas de Contas Especial - TCE (Peça 187) ; - Parecer Técnico n.º 6/2013 (Peça 202) ; - Despacho n.º 007/2013-AUDIT (Peça 221) ; - Parecer n.º 35/2014/COJUR/PF-SUFRAMA/PGF/AGU (Peça 227) ; - Despacho COFAP (Peça 230) ; - Nota Informativa n.º 03-COFAP/CGDER/SUFRAMA (Peça 231) ; - Parecer Técnico n.º 30/2015 (Peça 234) ; - Nota Informativa n.º 51/2015-COFAP/CGDER/SUFRAMA (Peça 240) ; e - Nota Informativa n.º 07/2017-COFAP/CGDER/SUFRAMA (Peça 262) ;.
Os responsáveis arrolados na fase interna foram devidamente comunicados e, diante da ausência de justificativas suficientes para elidir a irregularidade e da não devolução dos recursos, instaurou-se a tomada de contas especial.
	No relatório (peça 334) , o tomador de contas concluiu que o prejuízo importaria no valor original de R$ 1.000.000,00, imputando-se a responsabilidade a Ene Glória da Silveira, Reitor da UNIR, no período de 10/12/2002 a 31/1/2007, na condição de dirigente, Fundação Rio Madeira, na condição de convenente, José Januário de Oliveira Amaral, Reitor da UNIR/RO, no período de 2/2/2007 a 30/11/2011, na condição de dirigente, Maria Berenice Alho da Costa Tourinho, Reitora da UNIR, no período de 4/5/2012 a 4/5/2016, na condição de dirigente, Flávio Batista Simão, Diretor Presidente da Fundação Riomar, no período de 25/6/2004 a 12/2/2007, na condição de dirigente, Maria das Graças Silva Nascimento Silva, Diretora Presidente Fundação Riomar, no período de 13/2/2007 a 24/1/2008, na condição de dirigente, Maria José Ribeiro de Souza, Diretora Presidente Fundação Riomar, no período de 25/1/2008 a 22/4/2008, na condição de dirigente, Edson Izidio Guimarães, Diretor Presidente Fundação Riomar, no período de 23/4/2008 a 30/11/2008, na condição de dirigente, Waldemarina Vieira de Melo, Diretora Presidente Fundação Riomar, no período de 1/12/2008 a 29/12/2009, na condição de dirigente, Vinícius Soares Souza, Diretor Presidente Fundação Riomar, no período de 21/12/2009 a 17/2/2010, na condição de dirigente, Oscar Martins Silveira, Diretor Presidente Fundação Riomar, no período de 18/2/2010 a 21/12/2010, na condição de dirigente, Alcebíades Flávio da Silva, Diretor Presidente Fundação Riomar, no período de 22/10/2010 a 12/12/2010, na condição de dirigente, Cláudia Clementino Oliveira, Diretora Presidente Fundação Riomar, no período de 13/12/2010 a 30/12/2011, na condição de dirigente e Haroldo Cristovam Teixeira Leite, Diretor Presidente Fundação Riomar, no período de 16/5/2012 a 11/3/2013, na condição de dirigente. 
	Em 15/1/2020, a Controladoria-Geral da União emitiu o relatório de auditoria (peça 336) , em concordância com o relatório do tomador de contas. O certificado de auditoria e o parecer do dirigente do órgão de controle interno concluíram pela irregularidade das presentes contas (peças 337 e 338) .
	Em 20/1/2020, o ministro responsável pela área atestou haver tomado conhecimento das conclusões contidas no relatório e certificado de auditoria, bem como do parecer conclusivo do dirigente do órgão de controle interno, manifestando-se pela irregularidade das contas, e determinou o encaminhamento do processo ao Tribunal de Contas da União (peça 339) .
Na instrução inicial (peça 343) , analisando-se os documentos nos autos, concluiu-se pela necessidade de realização de citação para as seguintes irregularidades: 
0. Irregularidade 1: ausência de funcionalidade do objeto do convênio descrito como "execução do projeto plano quadrienal de desenvolvimento, compreendendo a implantação de um hotel escola modelo de ecoturismo e uma escola modelo de turismo", sem aproveitamento útil da parcela executada, por motivo de inexecução parcial.
0. 	Evidências da irregularidade: documentos técnicos presentes nas peças 175, 185, 186, 187, 202, 221, 227, 230, 231, 234, 240 e 262.
0. 	Normas infringidas: art. 37, caput, c/c o art. 70, parágrafo único, da Constituição da República Federativa do Brasil; art. 93 do Decreto-lei 200/1967; art. 66 do Decreto 93.872/1986; Cláusula Primeira e Cláusula Decima Primeira, item "a", do Termo de Convênio.
0. 	Débitos relacionados aos responsáveis Flávio Batista Simão (CPF: XXX.644.734-XX) , José Januário de Oliveira Amaral (CPF: XXX.949.042-XX) , Waldemarina Vieira de Melo (CPF: XXX.256.832-XX) , Maria das Graças Silva Nascimento Silva (CPF: XXX.230.942-XX) , Oscar Martins Silveira (CPF XXX.009.320-XX) , Edson Izidio Guimarães (CPF: XXX.686.312-XX) , Haroldo Cristovam Teixeira Leite (CPF: XXX.586.697-XX) , Maria Berenice Alho da Costa Tourinho (CPF: XXX.993.772-XX) , Ene Glória da Silveira (CPF: XXX.480.023-XX) , Cláudia Clementino Oliveira (CPF: XXX.605.184-XX) e Fundação Rio Madeira (CNPJ: 00.619.461/0001-47) :
	Data de ocorrência
	Valor histórico (R$) 
	Identificador

	24/12/2003
	500.000,00
	D1

	2/1/2004
	500.000,00
	D3

	10/4/2015
	183.001,11
	C1

1. 	Cofre credor: Superintendência da Zona Franca de Manaus.
1. 	Responsável: Edson Izidio Guimarães (CPF: XXX.686.312-XX) .
1. Conduta: deixar de tomar as providências necessárias à conclusão de obra ou dos serviços pactuados objeto do instrumento em questão, restando imprestável a parcela executada, seja por ter ficado a obra inacabada, seja porque os serviços executados não foram suficientes para obter o atingimento dos objetivos acordados.
1. Nexo de causalidade: a ausência das providências necessárias à conclusão de obra ou dos serviços pactuados objeto do instrumento em questão resultou na impossibilidade de aproveitamento da parcela executada, e, consequentemente, em prejuízo ao erário correspondente ao valor integral repassado.
1. Culpabilidade: não há excludentes de ilicitude, de culpabilidade e de punibilidade; é razoável supor que o responsável tinha consciência da ilicitude de sua conduta; era exigível conduta diversa da praticada, qual seja, tomar todas ao providências necessárias à continuidade da execução do objeto do instrumento. 
1. 	Responsável: Cláudia Clementino Oliveira (CPF: XXX.605.184-XX) .
2. Conduta: deixar de tomar as providências necessárias à conclusão de obra ou dos serviços pactuados objeto do instrumento em questão, restando imprestável a parcela executada, seja por ter ficado a obra inacabada, seja porque os serviços executados não foram suficientes para obter o atingimento dos objetivos acordados.
2. Nexo de causalidade: a ausência das providências necessárias à conclusão de obra ou dos serviços pactuados objeto do instrumento em questão resultou na impossibilidade de aproveitamento da parcela executada, e, consequentemente, em prejuízo ao erário correspondente ao valor integral repassado.
2. Culpabilidade: não há excludentes de ilicitude, de culpabilidade e de punibilidade; é razoável supor que a responsável tinha consciência da ilicitude de sua conduta; era exigível conduta diversa da praticada, qual seja, tomar todas ao providências necessárias à continuidade da execução do objeto do instrumento. 
1. 	Responsável: Fundação Rio Madeira (CNPJ: 00.619.461/0001-47) .
3. Conduta: deixar de tomar as providências necessárias à conclusão de obra ou dos serviços pactuados objeto do instrumento em questão, restando imprestável a parcela executada, seja por ter ficado a obra inacabada, seja porque os serviços executados não foram suficientes para obter o atingimento dos objetivos acordados.
3. Nexo de causalidade: a ausência das providências necessárias à conclusão de obra ou dos serviços pactuados objeto do instrumento em questão resultou na impossibilidade de aproveitamento da parcela executada, e, consequentemente, em prejuízo ao erário correspondente ao valor integral repassado.
3. Culpabilidade: não há excludentes de ilicitude, de culpabilidade e de punibilidade; é razoável supor que o administrador responsável pela pessoa jurídica tinha consciência da ilicitude de sua conduta; era exigível conduta diversa da praticada, qual seja, tomar todas ao providências necessárias à continuidade da execução do objeto do instrumento. 
1. 	Responsável: Maria Berenice Alho da Costa Tourinho (CPF: XXX.993.772-XX) .
4. Conduta: deixar de tomar as providências necessárias à conclusão de obra ou dos serviços pactuados objeto do instrumento em questão, restando imprestável a parcela executada, seja por ter ficado a obra inacabada, seja porque os serviços executados não foram suficientes para obter o atingimento dos objetivos acordados.
4. Nexo de causalidade: a ausência das providências necessárias à conclusão de obra ou dos serviços pactuados objeto do instrumento em questão resultou na impossibilidade de aproveitamento da parcela executada, e, consequentemente, em prejuízo ao erário correspondente ao valor integral repassado.
4. Culpabilidade: não há excludentes de ilicitude, de culpabilidade e de punibilidade; é razoável supor que a responsável tinha consciência da ilicitude de sua conduta; era exigível conduta diversa da praticada, qual seja, tomar todas ao providências necessárias à continuidade da execução do objeto do instrumento. 
1. 	Responsável: Waldemarina Vieira de Melo (CPF: XXX.256.832-XX) .
5. Conduta: deixar de tomar as providências necessárias à conclusão de obra ou dos serviços pactuados objeto do instrumento em questão, restando imprestável a parcela executada, seja por ter ficado a obra inacabada, seja porque os serviços executados não foram suficientes para obter o atingimento dos objetivos acordados.
5. Nexo de causalidade: a ausência das providências necessárias à conclusão de obra ou dos serviços pactuados objeto do instrumento em questão resultou na impossibilidade de aproveitamento da parcela executada, e, consequentemente, em prejuízo ao erário correspondente ao valor integral repassado.
5. Culpabilidade: não há excludentes de ilicitude, de culpabilidade e de punibilidade; é razoável supor que a responsável tinha consciência da ilicitude de sua conduta; era exigível conduta diversa da praticada, qual seja, tomar todas ao providências necessárias à continuidade da execução do objeto do instrumento. 
1. 	Responsável: Oscar Martins Silveira (CPF: XXX.009.320-XX) .
6. Conduta: deixar de tomar as providências necessárias à conclusão de obra ou dos serviços pactuados objeto do instrumento em questão, restando imprestável a parcela executada, seja por ter ficado a obra inacabada, seja porque os serviços executados não foram suficientes para obter o atingimento dos objetivos acordados.
6. Nexo de causalidade: a ausência das providências necessárias à conclusão de obra ou dos serviços pactuados objeto do instrumento em questão resultou na impossibilidade de aproveitamento da parcela executada, e, consequentemente, em prejuízo ao erário correspondente ao valor integral repassado.
6. Culpabilidade: não há excludentes de ilicitude, de culpabilidade e de punibilidade; é razoável supor que o responsável tinha consciência da ilicitude de sua conduta; era exigível conduta diversa da praticada, qual seja, tomar todas ao providências necessárias à continuidade da execução do objeto do instrumento. 
1. 	Responsável: Maria das Graças Silva Nascimento Silva (CPF: XXX.230.942-XX) .
7. Conduta: deixar de tomar as providências necessárias à conclusão de obra ou dos serviços pactuados objeto do instrumento em questão, restando imprestável a parcela executada, seja por ter ficado a obra inacabada, seja porque os serviços executados não foram suficientes para obter o atingimento dos objetivos acordados.
7. Nexo de causalidade: a ausência das providências necessárias à conclusão de obra ou dos serviços pactuados objeto do instrumento em questão resultou na impossibilidade de aproveitamento da parcela executada, e, consequentemente, em prejuízo ao erário correspondente ao valor integral repassado.
7. Culpabilidade: não há excludentes de ilicitude, de culpabilidade e de punibilidade; é razoável supor que a responsável tinha consciência da ilicitude de sua conduta; era exigível conduta diversa da praticada, qual seja, tomar todas ao providências necessárias à continuidade da execução do objeto do instrumento. 
1. 	Responsável: Ene Glória da Silveira (CPF: XXX.480.023-XX) .
8. Conduta: deixar de tomar as providências necessárias à conclusão de obra ou dos serviços pactuados objeto do instrumento em questão, restando imprestável a parcela executada, seja por ter ficado a obra inacabada, seja porque os serviços executados não foram suficientes para obter o atingimento dos objetivos acordados.
8. Nexo de causalidade: a ausência das providências necessárias à conclusão de obra ou dos serviços pactuados objeto do instrumento em questão resultou na impossibilidade de aproveitamento da parcela executada, e, consequentemente, em prejuízo ao erário correspondente ao valor integral repassado.
8. Culpabilidade: não há excludentes de ilicitude, de culpabilidade e de punibilidade; é razoável supor que o responsável tinha consciência da ilicitude de sua conduta; era exigível conduta diversa da praticada, qual seja, tomar todas ao providências necessárias à continuidade da execução do objeto do instrumento. 
1. Responsável: Haroldo Cristovam Teixeira Leite (CPF: XXX.586.697-XX) .
9. Conduta: deixar de tomar as providências necessárias à conclusão de obra ou dos serviços pactuados objeto do instrumento em questão, restando imprestável a parcela executada, seja por ter ficado a obra inacabada, seja porque os serviços executados não foram suficientes para obter o atingimento dos objetivos acordados.
9. Nexo de causalidade: a ausência das providências necessárias à conclusão de obra ou dos serviços pactuados objeto do instrumento em questão resultou na impossibilidade de aproveitamento da parcela executada, e, consequentemente, em prejuízo ao erário correspondente ao valor integral repassado.
9. Culpabilidade: não há excludentes de ilicitude, de culpabilidade e de punibilidade; é razoável supor que o responsável tinha consciência da ilicitude de sua conduta; era exigível conduta diversa da praticada, qual seja, tomar todas ao providências necessárias à continuidade da execução do objeto do instrumento. 
1. Responsável: Flávio Batista Simão (CPF: XXX.644.734-XX) .
10. Conduta: deixar de tomar as providências necessárias à conclusão de obra ou dos serviços pactuados objeto do instrumento em questão, restando imprestável a parcela executada, seja por ter ficado a obra inacabada, seja porque os serviços executados não foram suficientes para obter o atingimento dos objetivos acordados.
10. Nexo de causalidade: a ausência das providências necessárias à conclusão de obra ou dos serviços pactuados objeto do instrumento em questão resultou na impossibilidade de aproveitamento da parcela executada, e, consequentemente, em prejuízo ao erário correspondente ao valor integral repassado.
10. Culpabilidade: não há excludentes de ilicitude, de culpabilidade e de punibilidade; é razoável supor que o responsável tinha consciência da ilicitude de sua conduta; era exigível conduta diversa da praticada, qual seja, tomar todas ao providências necessárias à continuidade da execução do objeto do instrumento. 
1. Responsável: José Januário de Oliveira Amaral (CPF: XXX.949.042-XX) .
11. Conduta: deixar de tomar as providências necessárias à conclusão de obra ou dos serviços pactuados objeto do instrumento em questão, restando imprestável a parcela executada, seja por ter ficado a obra inacabada, seja porque os serviços executados não foram suficientes para obter o atingimento dos objetivos acordados.
11. Nexo de causalidade: a ausência das providências necessárias à conclusão de obra ou dos serviços pactuados objeto do instrumento em questão resultou na impossibilidade de aproveitamento da parcela executada, e, consequentemente, em prejuízo ao erário correspondente ao valor integral repassado.
11. Culpabilidade: não há excludentes de ilicitude, de culpabilidade e de punibilidade; é razoável supor que o responsável tinha consciência da ilicitude de sua conduta; era exigível conduta diversa da praticada, qual seja, tomar todas ao providências necessárias à continuidade da execução do objeto do instrumento. 
Encaminhamento: citação.
0. Irregularidade 2: não devolução do saldo da conta específica do Convênio 046/2002, registro Siafi 472652, no caso de não utilização da totalidade dos recursos federais transferidos na execução do objeto pactuado.
2. 	Evidências da irregularidade: documentos técnicos presentes nas peças 17, 64, 110, 111, 125, 142, 143, 144, 145, 146, 147, 148, 149, 162, 163, 164 e 234.
2. 	Normas infringidas: art. 37, caput, c/c o art. 70, parágrafo único, da Constituição da República Federativa do Brasil; art. 93 do Decreto-lei 200/1967; art. 66 do Decreto 93.872/1986 e art. 60 da Portaria Interministerial MP/MF/CGU 424/2016; Subcláusula Primeira da Cláusula Décima Primeira do Termo de Convênio.
0. 	Débito relacionado aos responsáveis Maria das Graças Silva Nascimento Silva (CPF XXX.230.942-XX) e Fundação Rio Madeira (CNPJ: 00.619.461/0001-47) :
	Data de ocorrência
	Valor histórico (R$) 

	10/4/2015
	183.001,11

3. 	Cofre credor: Superintendência da Zona Franca de Manaus.
3. 	Responsável: Fundação Rio Madeira (CNPJ: 00.619.461/0001-47) .
1. Conduta: deixar de devolver o saldo atualizado da conta específica do instrumento em questão, no caso de não utilização dos recursos federais transferidos na execução do ajuste.
1. Nexo de causalidade: a não devolução do saldo financeiro remanescente da conta específica do instrumento em questão caracteriza apropriação indevida de verbas federais transferidas, resultando em dano ao erário.
1. Culpabilidade: não há excludentes de ilicitude, de culpabilidade e de punibilidade; é razoável supor que o administrador responsável pela pessoa jurídica tinha consciência da ilicitude de sua conduta; era exigível conduta diversa da praticada, qual seja, restituir saldos financeiros remanescentes na conta especifica do ajuste, com base no valor atualizado. 
3. 	Responsável: Maria das Graças Silva Nascimento Silva (CPF: XXX.230.942-XX) .
2. Conduta: deixar de devolver o saldo atualizado da conta específica do instrumento em questão, no caso de não utilização dos recursos federais transferidos na execução do ajuste.
2. Nexo de causalidade: a não devolução do saldo financeiro remanescente da conta específica do instrumento em questão caracteriza apropriação indevida de verbas federais transferidas, resultando em dano ao erário.
2. Culpabilidade: não há excludentes de ilicitude, de culpabilidade e de punibilidade; é razoável supor que a responsável tinha consciência da ilicitude de sua conduta; era exigível conduta diversa da praticada, qual seja, restituir saldos financeiros remanescentes na conta especifica do ajuste, com base no valor atualizado. 
Encaminhamento: citação.
Apesar de o tomador de contas haver incluído Maria José Ribeiro de Souza, Vinicius Soares Souza e Alcebíades Flávio da Silva como responsáveis neste processo, após análise realizada sobre a documentação acostada aos autos, conclui-se que suas responsabilidades devem ser excluídas, uma vez que não há evidências de que tenham tido participação nas irregularidades aqui verificadas.
Em cumprimento ao pronunciamento da unidade (peça 345) , autorizado pelo Ministro Relator (peça 346) , foram efetuadas citações dos responsáveis, considerando os ajustes sugeridos pelo titular da subunidade (peça 344) , nos moldes adiante:
 Ene Glória da Silveira - promovida a citação do responsável, conforme delineado adiante:
	Comunicação: Ofício 31550/2021 - Seproc (peça 369) 
Data da Expedição: 24/6/2021
Data da Ciência: 2/7/2021 (peça 374) 
Nome Recebedor: Raniolo Oliveira Cruz
Observação: Ofício enviado para o endereço do responsável, conforme pesquisa na base de dados no sistema da Receita Federal, custodiada pelo TCU (peça 357) .
Fim do prazo para a defesa: 17/7/2021
	
 Fundação Rio Madeira - promovida a citação do responsável, conforme delineado adiante:
	Comunicação: Ofício 31579/2021 - Seproc (peça 370) 
Data da Expedição: 25/6/2021
Data da Ciência: não houve (Mudou-se) (peça 391) 
Observação: Ofício enviado para o endereço do responsável, conforme pesquisa na base de dados no sistema da Receita Federal, custodiada pelo TCU (peça 357) .
	
	Comunicação: Ofício 52965/2021 - Seproc (peça 400) 
Data da Expedição: 22/9/2021
Data da Ciência: 29/9/2021 (peça 401) 
Nome Recebedor: Enilda R. de Oliveira
Observação: Ofício enviado para o endereço do responsável, conforme pesquisa na base de dados no sistema da Receita Federal, custodiada pelo TCU (peça 398) .
Fim do prazo para a defesa: 14/10/2021
	
	Comunicação: Edital 0095/2022 - Seproc (peça 405) 
Data da Publicação: 1/2/2022 (peça 410) 
Fim do prazo para a defesa: 16/2/2022
	
 José Januário de Oliveira Amaral - promovida a citação do responsável, conforme delineado adiante:
	Comunicação: Ofício 31577/2021 - Seproc (peça 358) 
Data da Expedição: 24/6/2021
Data da Ciência: não houve (Ausente) (peça 382) 
Observação: Ofício enviado para o endereço do responsável, conforme pesquisa na base de dados no sistema da Receita Federal, custodiada pelo TCU (peça 357) .
	
	Comunicação: Ofício 1699/2022 - Seproc (peça 408) 
Data da Expedição: 2/2/2022
Data da Ciência: 9/2/2022 (peça 411) 
Nome Recebedor: José Januário de Oliveira Amaral
Observação: Ofício enviado para o endereço do responsável, conforme pesquisa na base de dados no sistema da Receita Federal, custodiada pelo TCU (peça 404) .
Fim do prazo para a defesa: 24/2/2022
	
	Comunicação: Ofício 1700/2022 - Seproc (peça 407) 
Data da Expedição: 2/2/2022
Data da Ciência: não houve (Desconhecido) (peça 413) 
Observação: Ofício enviado para o endereço do responsável, conforme pesquisa na base de dados nos sistemas corporativos do TCU, custodiada pelo TCU (peça 404) .
	
	Comunicação: Ofício 1701/2022 - Seproc (peça 406) 
Data da Expedição: 2/2/2022
Data da Ciência: 10/2/2022 (peça 412) 
Nome Recebedor: Thiago Pessoa
Observação: Ofício enviado para o endereço do responsável, conforme pesquisa na base de dados nos sistemas corporativos do TCU, custodiada pelo TCU (peça 404) .
Fim do prazo para a defesa: 25/2/2022
	
 Maria Berenice Alho da Costa Tourinho - promovida a citação da responsável, conforme delineado adiante:
	Comunicação: Ofício 31572/2021 - Seproc (peça 360) 
Data da Expedição: 24/6/2021
Data da Ciência: não houve (Mudou-se) (peça 381) 
Observação: Ofício enviado para o endereço do responsável, conforme pesquisa na base de dados no sistema do TSE, custodiada pelo TCU (peça 357) .
	
	Comunicação: Ofício 31573/2021 - Seproc (peça 359) 
Data da Expedição: 24/6/2021
Data da Ciência: 5/7/2021 (peça 375) 
Nome Recebedor: Maria Peixe
Observação: Ofício enviado para o endereço do responsável, conforme pesquisa na base de dados no sistema da Receita Federal, custodiada pelo TCU (peça 357) .
Fim do prazo para a defesa: 20/7/2021
	
 Flávio Batista Simão - promovida a citação do responsável, conforme delineado adiante:
	Comunicação: Ofício 31560/2021 - Seproc (peça 367) 
Data da Expedição: 24/6/2021
Data da Ciência: 2/7/2021 (peça 373) 
Nome Recebedor: Patrícia Lairo
Observação: Ofício enviado para o endereço do responsável, conforme pesquisa na base de dados no sistema da Receita Federal, custodiada pelo TCU (peça 357) .
Prorrogações de prazo:
	Documento
	Nova data limite

	Termo (peça 392) 
	16/8/2021

Fim do prazo para a defesa: 16/8/2021
	
 Maria das Graças Silva Nascimento Silva - promovida a citação da responsável, conforme delineado adiante:
	Comunicação: Ofício 31564/2021 - Seproc (peça 365) 
Data da Expedição: 24/6/2021
Data da Ciência: 7/7/2021 (peça 377) 
Nome Recebedor: Maria das Graças Silva
Observação: Ofício enviado para o endereço do responsável, conforme pesquisa na base de dados no sistema da Receita Federal, custodiada pelo TCU (peça 357) .
Fim do prazo para a defesa: 22/7/2021
	
 Edson Izidio Guimarães - promovida a citação do responsável, conforme delineado adiante:
	Comunicação: Ofício 31566/2021 - Seproc (peça 363) 
Data da Expedição: 24/6/2021
Data da Ciência: 25/6/2021 (peça 371) 
Nome Recebedor: Felipe Nunes André
Observação: Ofício enviado para o endereço do responsável, conforme pesquisa na base de dados no sistema da Receita Federal, custodiada pelo TCU (peça 357) .
Fim do prazo para a defesa: 10/7/2021
	
	Comunicação: Ofício 31567/2021 - Seproc (peça 362) 
Data da Expedição: 24/6/2021
Data da Ciência: não houve (Número inexistente) (peça 383) 
Observação: Ofício enviado para o endereço do responsável, conforme pesquisa na base de dados no sistema do TSE, custodiada pelo TCU (peça 357) .
	
 Waldemarina Vieira de Melo - promovida a citação da responsável, conforme delineado adiante:
	Comunicação: Ofício 31558/2021 - Seproc (peça 368) 
Data da Expedição: 24/6/2021
Data da Ciência: não houve (Número inexistente) (peça 384) 
Observação: Ofício enviado para o endereço do responsável, conforme pesquisa na base de dados no sistema da Receita Federal, custodiada pelo TCU (peça 357) .
	
	Comunicação: Ofício 1698/2022 - Seproc (peça 409) 
Data da Expedição: 2/2/2022
Data da Ciência: 10/2/2022 (peça 414) 
Nome Recebedor: Moreu Marcondes
Observação: Ofício enviado para o endereço do responsável, conforme pesquisa na base de dados no sistema do TSE, custodiada pelo TCU (peça 404) .
Fim do prazo para a defesa: 25/2/2022
	
 Oscar Martins Silveira - promovida a citação do responsável, conforme delineado adiante:
	Comunicação: Ofício 31565/2021 - Seproc (peça 364) 
Data da Expedição: 24/6/2021
Data da Ciência: 2/7/2021 (peça 372) 
Nome Recebedor: Gabriela S. de Souza
Observação: Ofício enviado para o endereço do responsável, conforme pesquisa na base de dados no sistema da Receita Federal, custodiada pelo TCU (peça 357) .
Fim do prazo para a defesa: 17/7/2021
	
 Cláudia Clementino Oliveira - promovida a citação da responsável, conforme delineado adiante:
	Comunicação: Ofício 31562/2021 - Seproc (peça 366) 
Data da Expedição: 24/6/2021
Data da Ciência: 6/7/2021 (peça 376) 
Nome Recebedor: Evilda R. de Oliveira
Observação: Ofício enviado para o endereço do responsável, conforme pesquisa na base de dados no sistema da Receita Federal, custodiada pelo TCU (peça 357) .
Fim do prazo para a defesa: 21/7/2021
	
Haroldo Cristovam Teixeira Leite - promovida a citação do responsável, conforme delineado adiante:
	Comunicação: Ofício 31568/2021 - Seproc (peça 361) 
Data da Expedição: 24/6/2021
Data da Ciência: 8/7/2021 (peça 378) 
Nome Recebedor: Haroldo Leite
Observação: Ofício enviado para o endereço do responsável, conforme pesquisa na base de dados no sistema da Receita Federal, custodiada pelo TCU (peça 357) .
Fim do prazo para a defesa: 23/7/2021
	
Conforme Despacho de Conclusão das Comunicações Processuais (peça 425) , as providências inerentes às comunicações processuais foram concluídas. 
Transcorrido o prazo regimental, os responsáveis Fundação Rio Madeira, Maria das Graças Silva Nascimento Silva, Edson Izidio Guimarães, Oscar Martins Silveira e Cláudia Clementino Oliveira permaneceram silentes, devendo ser considerados reveis, nos termos do art. 12, § 3º, da Lei 8.443/1992, e os responsáveis Ene Glória da Silveira, José Januário de Oliveira Amaral, Maria Berenice Alho da Costa Tourinho, Flávio Batista Simão, Waldemarina Vieira de Melo e Haroldo Cristovam Teixeira Leite apresentaram defesa, que será analisada na seção Exame Técnico.
ANÁLISE DOS PRESSUPOSTOS DE PROCEDIBILIDADE DA IN/TCU 71/2012
Avaliação de Viabilidade do Exercício do Contraditório e Ampla Defesa
	Verifica-se que não houve o transcurso de mais de dez anos desde o fato gerador sem que tenha havido a notificação dos responsáveis pela autoridade administrativa federal competente (art. 6º, inciso II, c/c art. 19 da IN/TCU 71/2012, modificada pela IN/TCU 76/2016) , uma vez que o fato gerador da irregularidade sancionada ocorreu em 10/4/2015, e os responsáveis foram notificados sobre as irregularidades pela autoridade administrativa competente conforme segue:
1.1. Ene Glória da Silveira, por meio do ofício acostado à peça 288, recebido em 2/9/2018, conforme AR (peça 304) .
1.2. Fundação Rio Madeira, por meio do ofício acostado à peça 286, recebido em 17/8/2018, conforme AR (peça 301) .
1.3. José Januário de Oliveira Amaral, por meio do ofício acostado à peça 273, recebido em 14/8/2018, conforme AR (peça 290) .
1.4. Maria Berenice Alho da Costa Tourinho, por meio do ofício acostado à peça 275, recebido em 16/8/2018, conforme AR (peça 292) .
1.5. Flávio Batista Simão, por meio do ofício acostado à peça 289, recebido em 21/9/2018, conforme AR (peça 305) .
1.6. Maria das Graças Silva Nascimento Silva, por meio do ofício acostado à peça 277, recebido em 15/8/2018, conforme AR (peça 293) .
1.7. Edson Izídio Guimarães, por meio do ofício acostado à peça 278, recebido em 15/8/2018, conforme AR (peça 294) .
1.8. Waldemarina Vieira de Melo, por meio do ofício acostado à peça 280, recebido em 14/8/2018, conforme AR (peça 296) .
1.9. Oscar Martins Silveira, por meio do ofício acostado à peça 282, recebido em 15/8/2018, conforme AR (peça 297) .
1.10. Cláudia Clementino Oliveira, por meio do ofício acostado à peça 284, recebido em 14/8/2018, conforme AR (peça 299) .
1.11. Haroldo Cristovam Teixeira Leite, por meio do ofício acostado à peça 285, recebido em 14/8/2018, conforme AR (peça 300) .
Valor de Constituição da TCE 	
	Verifica-se, ainda, que o valor atualizado do débito apurado (sem juros) em 1/1/2017 é de R$ 2.147.997,50, portanto superior ao limite mínimo de R$ 100.000,00, na forma estabelecida conforme os arts. 6º, inciso I, e 19 da IN/TCU 71/2012, modificada pela IN/TCU 76/2016. 
OUTROS PROCESSOS/DÉBITOS NOS SISTEMAS DO TCU COM OS MESMOS RESPONSÁVEIS
	Informa-se que foram encontrados outros processos no Tribunal com os mesmos responsáveis, os quais estão listados no anexo I, ao final desta instrução.
	Informa-se que foi encontrado no banco de débitos existente no sistema e-TCE o seguinte débito imputável a uma das responsáveis:
	Responsável
	Débito inferior

	Maria das Graças Silva Nascimento Silva
	2510/2020 (R$ 45.039,75) - Dano em tratamento pela AGU

	A tomada de contas especial está, assim, devidamente constituída e em condição de ser instruída.
EXAME TÉCNICO
Da validade das notificações:
	Preliminarmente, cumpre tecer breves considerações sobre a forma como são realizadas as comunicações processuais no TCU. A esse respeito, destacam-se o art. 179, do Regimento Interno do TCU (Resolução 155, de 4/12/2002) e o art. 4º, inciso III, § 1º, da Resolução TCU 170, de 30 de junho de 2004, in verbis:
Art. 179. A citação, a audiência ou a notificação, bem como a comunicação de diligência, farse-ão:
I - mediante ciência da parte, efetivada por servidor designado, por meio eletrônico, fac-símile, telegrama ou qualquer outra forma, desde que fique confirmada inequivocamente a entrega da comunicação ao destinatário;
II - mediante carta registrada, com aviso de recebimento que comprove a entrega no endereço do destinatário;
III - por edital publicado no Diário Oficial da União, quando o seu destinatário não for localizado
[...]
Art. 3º As comunicações serão dirigidas ao responsável, ou ao interessado, ou ao dirigente de órgão ou entidade, ou ao representante legal ou ao procurador constituído nos autos, com poderes expressos no mandato para esse fim, por meio de:
I - correio eletrônico, fac-símile ou telegrama;
II - servidor designado;
III - carta registrada, com aviso de recebimento;
IV - edital publicado no Diário Oficial da União, quando o seu destinatário não for localizado, nas hipóteses em que seja necessário o exercício de defesa.
Art. 4º. Consideram-se entregues as comunicações:
I - efetivadas conforme disposto nos incisos I e II do artigo anterior, mediante confirmação da ciência do destinatário;
II - realizadas na forma prevista no inciso III do artigo anterior, com o retorno do aviso de recebimento, entregue comprovadamente no endereço do destinatário;
III - na data de publicação do edital no Diário Oficial da União, quando realizadas na forma prevista no inciso IV do artigo anterior.
§ 1º O endereço do destinatário deverá ser previamente confirmado mediante consulta aos sistemas disponíveis ao Tribunal ou a outros meios de informação, a qual deverá ser juntada ao respectivo processo.
[...]
	Bem se vê, portanto, que a validade da citação via postal não depende de que o aviso de recebimento seja assinado pelo próprio destinatário da comunicação, o que dispensa, no caso em tela, a entrega do AR em "mãos próprias". A exigência da norma é no sentido de o Tribunal verificar se a correspondência foi entregue no endereço correto, residindo aqui a necessidade de certeza inequívoca. 
	Não é outra a orientação da jurisprudência do TCU, conforme se verifica dos julgados a seguir transcritos:
São válidas as comunicações processuais entregues, mediante carta registrada, no endereço correto do responsável, não havendo necessidade de que o recebimento seja feito por ele próprio (Acórdão 3648/2013-TCU-Segunda Câmara, Relator José Jorge) ;
É prescindível a entrega pessoal das comunicações pelo TCU, razão pela qual não há necessidade de que o aviso de recebimento seja assinado pelo próprio destinatário. Entregandose a correspondência no endereço correto do destinatário, presume-se o recebimento da citação. (Acórdão 1019/2008-TCU-Plenário, Relator Benjamin Zymler) ;
As comunicações do TCU, inclusive as citações, deverão ser realizadas mediante Aviso de Recebimento - AR, via Empresa Brasileira de Correios e Telégrafos, bastando para sua validade que se demonstre que a correspondência foi entregue no endereço correto. (Acórdão 1526/2007-TCU-Plenário, Relator Aroldo Cedraz) .
A validade do critério de comunicação processual do TCU foi referendada pelo Supremo Tribunal Federal, nos termos do julgamento do MS-AgR 25.816/DF, por meio do qual se afirmou a desnecessidade da ciência pessoal do interessado, entendendo-se suficiente a comprovação da entrega do "AR" no endereço do destinatário:
Ementa: agravo regimental. Mandado de segurança. Desnecessidade de intimação pessoal das decisões do tribunal de contas da união. art. 179 do regimento interno do TCU. Intimação do ato impugnado por carta registrada, iniciado o prazo do art. 18 da lei nº 1.533/51 da data constante do aviso de recebimento. Decadência reconhecida. Agravo improvido.
O envio de carta registrada com aviso de recebimento está expressamente enumerado entre os meios de comunicação de que dispõe o Tribunal de Contas da União para proceder às suas intimações.
O inciso II do art. 179 do Regimento Interno do TCU é claro ao exigir apenas a comprovação da entrega no endereço do destinatário, bastando o aviso de recebimento simples. 
Da defesa dos responsáveis Ene Glória da Silveira, José Januário de Oliveira Amaral, Maria Berenice Alho da Costa Tourinho, Flávio Batista Simão, Waldemarina Vieira de Melo e Haroldo Cristovam Teixeira Leite
Os responsáveis Ene Glória da Silveira, José Januário de Oliveira Amaral, Maria Berenice Alho da Costa Tourinho, Flávio Batista Simão, Waldemarina Vieira de Melo e Haroldo Cristovam Teixeira Leite apresentaram defesa, que passa a ser analisada em seguida:
Argumento 1 (peça 380, p. 9-27; peça 394, p. 4-11; peça 396, p. 14-17; peça 399, p. 5-6; peça 420, p. 6; peça 424, p. 2-8) :
0. Todos os responsáveis que apresentaram suas alegações de defesa alegam que as questões trazidas estariam prescritas, devido ao contido nas normas de direito público e nas decisões do Supremo Tribunal Federal (STF) .
Análise do argumento 1: 
0. Sobre a suposta prescrição levantada pelos responsáveis, cabe destacar que o Supremo Tribunal Federal - STF, no Recurso Extraordinário - RE 636.886, fixou a tese, com repercussão geral reconhecida, de que "é prescritível a pretensão de ressarcimento ao erário fundada em decisão de Tribunal de Contas" (Tema 899) . Em que pese o questionamento acerca da abrangência da tese ali firmada, no sentido de que se circunscreveria apenas ao processo de execução da condenação imposta pelo TCU (ou seja, inaplicável à pretensão de ressarcimento exercida no processo "conhecimento" da TCE) , verifica-se que o STF, por meio de decisões prolatadas pelas suas duas turmas, tem decidido de forma reiterada que se aplica o prazo prescricional de 5 anos previsto na Lei 9.873/1999 às pretensões sancionatória e ressarcitória a cargo do Tribunal de Contas da União. 
0. 	Seja por aplicação direta ou por analogia, a orientação sufragada é no sentido de que o prazo de 5 anos é compatível com a tese de que a ação e a execução prescrevem no mesmo prazo (Súmula 150 do STF) , bem como com o fato de que a Lei 9.873/1999 - que regulamenta o exercício de ação punitiva pela Administração Pública Federal, direta e indireta - regeria integralmente a prescrição no âmbito do TCU. Quanto a este último aspecto, o Ministro Luís Roberto Barroso, no voto exarado no julgamento do MS 32.201, embora tenha advertido que a atuação do TCU, em sua acepção clássica, não se qualifica como exercício do poder de polícia, ressaltou que a Lei 9.873/1999 assumiria vocação regulatória geral da prescrição do exercício da competência sancionadora da Administração Pública, sendo sua disciplina aplicável a qualquer ação punitiva da Administração Pública Federal, exceto àquelas esferas em que exista regulamentação específica. Ademais, em virtude da autonomia científica do Direito Administrativo, não haveria razão plausível para suprimir a omissão da Lei Orgânica do Tribunal de Contas da União, no tocante ao estabelecimento de um prazo prescricional próprio, valendo-se das normas de direito civil, e não das de direito administrativo.
0. 	Eis algumas ementas que evidenciam o entendimento predominante do STF:
Ementa: AGRAVO REGIMENTAL EM MANDADO DE SEGURANÇA. TOMADA DE CONTAS ESPECIAL. TRIBUNAL DE CONTAS DA UNIÃO. CONDENAÇÃO A RESSARCIMENTO AO ERÁRIO. PRESCRIÇÃO. MARCO INTERRUPTIVO. ART. 2°, II, DA LEI 9.873/1999. ATO INEQUÍVOCO DE APURAÇÃO DO FATO. DISCUSSÃO. DIREITO LÍQUIDO E CERTO. DEMONSTRAÇÃO. INOCORRÊNCIA. SUBSISTÊNCIA DA DECISÃO AGRAVADA. AGRAVO A QUE SE NEGA PROVIMENTO. I - As razões do agravo regimental são inaptas para desconstituir os fundamentos da decisão agravada, que, por isso, se mantêm hígidos. II - Aplicando-se a regulamentação da Lei 9.873/1999 ao caso concreto, observa-se que a pretensão sancionatória do TCU, em relação aos atos praticados pelo impetrante, levando-se em consideração a ocorrência de 5 causas interruptivas da prescrição, não teria sido fulminada pelo decurso do tempo. III - A pretensão do recorrente, fundada na discussão sobre os fatos apontados como marcos interruptivos da prescrição da pretensão punitiva da Administração Pública, refoge aos estreitos limites do mandamus, ante a ausência de liquidez e certeza do direito pleiteado. IV - Agravo regimental a que se nega provimento. MS 36067 ED-AgR. Órgão julgador: Segunda Turma. Relator (a) : Min. RICARDO LEWANDOWSKI. Julgamento: 18/10/2019
Ementa: AGRAVO REGIMENTAL EM RECLAMAÇÃO. TRIBUNAL DE CONTAS DA UNIÃO. TOMADA DE CONTA ESPECIAL. PRESCRIÇÃO DA PRETENSÃO PUNITIVA. RECONHECIDA EM DECISÃO DO SUPREMO TRIBUNAL FEDERAL. PRESCRITIBILIDADE DO RESSARCIMENTO AO ERÁRIO FUNDADA EM DECISÃO DE TRIBUNAL DE CONTAS. AÇÃO DE IMPROBIDADE ADMINISTRATIVA COM PEDIDO DE RESSARCIMENTO JÁ EM CURSO. AGRAVO REGIMENTAL A QUE SE NEGA PROVIMENTO. I - O acórdão do TCU determinou a formação de processo administrativo para avaliarem, efetivamente, a eventual responsabilização do agravado para o ressarcimento do dano ao erário, contrariando, assim, autoridade desta Corte no MS 35.512/DF, uma vez que houve a concessão da segurança para declarar a ocorrência da prescrição da pretensão punitiva do TCU em relação às infrações imputadas a ele, destacando-se que a União poderia perseguir os valores referentes ao ressarcimento dos danos na esfera judicial. II - Agravo regimental a que se nega provimento. (Rcl 39497 AgR. Órgão julgador: Segunda Turma. Relator (a) : Min. RICARDO LEWANDOWSKI. Julgamento: 10/10/2020) 
Ementa: MANDADO DE SEGURANÇA. DIREITO ADMINISTRATIVO. TRIBUNAL DE CONTAS DA UNIÃO. SERVIDOR DA SECRETARIA DE SAÚDE DO ESTADO DO ACRE. FISCALIZAÇÃO OMISSA E DEFICIENTE NA EXECUÇÃO DE DOIS CONVÊNIOS FIRMADOS ENTRE A SECRETARIA ESTADUAL E O MINISTÉRIO DA SAÚDE. APLICAÇÃO DE MULTA. ARTS. 28, II, E 58, II, DA LEI 8.443/1992. ART. 268, II, DO REGIMENTO INTERNO DO TCU. PRESCRIÇÃO DA PRETENSÃO SANCIONATÓRIA. OCORRÊNCIA. APLICAÇÃO DA LEI 9.873/1999. PRECEDENTES DESTE STF. MEDIDA LIMINAR DEFERIDA E RATIFICADA NO EXAME DE MÉRITO. SEGURANÇA CONCEDIDA PARA AFASTAR A MULTA APLICADA. 1. A prescrição da pretensão punitiva do TCU é regulada pela Lei 9.873/1999, descabendo a aplicação do prazo decenal previsto na legislação civil (art. 205 do Código Civil) . Ao revés, incide o prazo quinquenal previsto na Lei 9.873/1999 (MS 32201, Rel. Min. Roberto Barroso, PRIMEIRA TURMA, DJe 7/8/2017; MS 35.512-AgR, Rel. Min. Ricardo Lewandowski, SEGUNDA TURMA, DJe 21/6/2019) . 2. In casu, na linha do parecer apresentado pelo Ministério Público Federal e da decisão liminar de minha lavra, é inequívoca a superação do prazo prescricional quinquenal. Os ilícitos apontados pela Corte de Contas ocorreram em julho de 2006, tendo o processo de auditoria sido instaurado em 9/10/2006. A ordem de citação do responsável para a audiência, por sua vez, ocorreu em 25/6/2007. Entretanto, a decisão condenatória recorrível foi exarada somente em 31/5/2016, data da prolação do Acórdão 3513/2016-TCU-Primeira Câmara. 3. Ex positis, CONCEDO A SEGURANÇA unicamente para afastar a sanção de multa aplicada ao impetrante, nos autos da Tomada de Contas Processo 023.288/2006-0, máxime da ocorrência de prescrição da pretensão punitiva do Tribunal de Contas da União. MS 35940. (Órgão julgador: Primeira Turma. Relator (a) : Min. LUIZ FUX. Julgamento: 16/06/2020) .
0. 	Essa orientação também foi seguida nas seguintes decisões monocráticas: MS 36.127-MC/DF e MS 35.940-MC/DF, Rel. Min. Luiz Fux; MS 35.294, MS 35.539/DF e MS 35.971-TP/DF, Rel. Min. Marco Aurélio; MS 34.256 MC/DF, MS 36.054-MC e MS 36.067-MC/DF, Rel. Min. Ricardo Lewandowski.
0. 	O Supremo Tribunal Federal tem se pronunciado no sentido de reconhecer não só a aplicação da prescrição quinquenal com fulcro na interpretação da Lei 9.873/1999, mas também a incidência dos marcos interruptivos do prazo prescricional consignados na referida lei, tantas vezes quanto presentes os suportes fáticos (MS 32201, Relator: Min. Roberto Barroso) . 
0. 	Entendimento que também foi adotado nas seguintes decisões monocráticas: MS 36.054, MS 34.256-MC, MS 35.512 e MS 36.067-MC, todos de relatoria do Min. Ricardo Lewandowski; MS 35.294, MS 35.539 e MS 35.971-TP, todos de relatoria do Min. Marco Aurélio; MS 32.201, Rel. Min. Roberto Barroso, e MS 36.127-MC e MS 35.940-MC, Min. Luiz Fux.
0. 	Em relação ao termo inicial da contagem do prazo prescricional, o caput do art. 1º da Lei 9.873/1999 oferece solução que não destoa do modelo adotado pelo TCU no incidente de uniformização de jurisprudência, em que se examinou a prescrição da pretensão punitiva, nos termos do Acórdão 1441/2016-TCU-Plenário (Rel. Min. Benjamin Zymler) , com a adição da particularidade de explicitar o caso de infrações permanentes ou continuadas:
a) Regra geral: "data da prática do ato" (o que equivale a "ocorrência da irregularidade sancionada") ;
b) Regra especial: "no caso de infração permanente ou continuada, do dia em que tiver cessado".
0. 	A Lei 9.873/1999, no art. 2º, estabelece as causas interruptivas da prescrição punitiva, consoante abaixo transcrito, já na redação conferida pela Lei 11.941/2009:
Art. 2º Interrompe-se a prescrição da ação punitiva:
I - pela notificação ou citação do indiciado ou acusado, inclusive por meio de edital;
II - por qualquer ato inequívoco, que importe apuração do fato;
III - pela decisão condenatória recorrível.
IV - por qualquer ato inequívoco que importe em manifestação expressa de tentativa de solução conciliatória no âmbito interno da administração pública federal.
0. 	O quadro a seguir indica alguns eventos processuais, ocorridos no curso de uma TCE (fase interna e externa) - instaurada em razão de irregularidades na aplicação de recursos da União transferidos a entes subnacionais - que poderiam ser enquadrados nas causas de interrupção da prescrição acima apontadas, sem prejuízo, é claro, de outras ocorrências fáticas elegíveis como marco interruptivo, a depender da forma de proceder de cada entidade ou órgão tomador de contas.
	I - pela notificação ou citação do indiciado ou acusado, inclusive por meio de edital;
	 (i) notificação no âmbito do procedimento administrativo de ressarcimento previamente à instauração da TCE;
 (ii) notificação efetuada pelo órgão tomador de contas acerca da instauração da TCE;
 (iii) citação efetuada pelo TCU.
*Data da ciência da notificação ou citação pelos responsáveis ou de publicação do edital no DOU.

	II - por qualquer ato inequívoco, que importe apuração do fato;
* procedimento que evidencie a apuração dos fatos irregulares, com o objetivo quantificar o dano e identificar possíveis responsáveis.
	 (i) relatório de sindicância ou PAD;
 (ii) relatório de apuração de irregularidades referente ao processo administrativo prévio à instauração da TCE;
 (iii) relatórios de fiscalização, pareceres, despachos, informações e memorandos relacionados à apuração dos fatos irregulares;
 (iv) relatório do tomador de contas;
 (v) relatório do controle interno; 
 (vi) termo de instauração ou designação de instauração da TCE;
 (vii) autuação da TCE no TCU; entre outras causas.
*Há quem inclua nesse grupo diligências que comprovam providências do responsável sobre as irregularidades investigadas.

	III - pela decisão condenatória recorrível.
	 (i) Verifica-se apenas no âmbito do TCU com a data da prolação do acórdão condenatório recorrível.

	IV - por qualquer ato inequívoco que importe em manifestação expressa de tentativa de solução conciliatória no âmbito interno da administração pública federal.
	 (i) pedido de parcelamento;
 (ii) pagamento parcial do débito;
 (iii) qualquer manifestação do responsável que demonstre claramente a sua intenção de recolher o débito.

0. Bem se vê, portanto, que haveria uma multiplicidade de causas de interrupção da prescrição, conforme se depreende do art. 2º da Lei 9.873/1999. Tal exegese encontra respaldo em precedentes do STF, a exemplo do que se decidiu no julgamento do MS 36067 (Rel. Min. Ricardo Lewandowski) , com destaque para trecho do voto em que o Relator reconhece cinco causas de interrupção da prescrição, in verbis:
[...] Assim, faz-se necessário levar em consideração que, apesar de os fatos objeto da apuração conduzida pela Corte de Contas remontarem aos anos de 1999 e 2000, período no qual o impetrante era Secretário de Saúde municipal, o Tribunal de Contas da União deu prosseguimento à tomada de contas especial por ter constatado a ocorrência de 5 causas interruptivas da prescrição, a saber: a) relatório de auditoria em conjunto realizada pelo Denasus e pela Secretaria Federal de Controle, lavrado em 06/07/2001, sendo este, certamente, um ato inequívoco que importou a apuração do fato (art. 2º, II, da Lei n. 9.873/1999) ; b) instauração de Tomada de Contas Especial pelo FNS, ocorrida em 05/10/2005, sendo este também, certamente, um ato inequívoco que importou a apuração do fato (art. 2º, II, da Lei n. 9.873/1999) ; c) a autuação da presente Tomada de Contas Especial no âmbito do Tribunal de Contas da União, ocorrida em 12/08/2008, sendo este também, certamente, um ato inequívoco que importou a apuração do fato (art. 2º, II, da Lei n. 9.873/1999) ; d) o ato que ordenou a citação do responsável, ora impetrante, ocorrida em 12/07/2010 (art. 2º, I, da Lei n. 9.873/1999) ; e e) o exercício do poder punitivo ocorrido em 20/06/2012, data da prolação do Acórdão 1563/2012-TCU-Plenário (art. 2º, III, da Lei n. 9.873/1999) .
0. No caso concreto, tendo como parâmetro a tese firmada pelo STF, no RE 636.886, no sentido de que ambas pretensões do TCU (sancionatória e ressarcitória) sujeitam-se ao prazo prescricional de 5 anos previsto na Lei 9.873/1999, considerando, ainda, o sistema prescricional descrito na citada lei, inclusive as causas de suspensão e de interrupção da prescrição, tem-se os seguintes eventos processuais:
Relatório de Auditoria 012/2006, de 10/11/2006, em que a equipe de auditoria evidenciou diversas não conformidades (peça 101) ;
Término da vigência do ajuste em 3/10/2007 (peça 128) ;
Prazo final para apresentação da prestação de contas em 2/12/2007 (peça 10, p. 5) ;
Laudo de Fiscalização 169/COFAP/2010, de 4/10/2010, que atesta 100 % do projeto concluído (peça 175) ;
Laudo de Fiscalização 112/COFAP/2011, de 28/12/2011, que verificou que o projeto se encontrava totalmente abandonado (peça 185) ;
Relatório de Auditoria 021-B/2011, de 17/2/2012, em que a equipe de auditoria evidenciou diversas não conformidades (peça 186) ;
Prazo final para avaliação contínua do objeto do convênio pela concedente, conforme Cláusula Quarta do Termo de Convênio, em 3/10/2012 (peça 10, p. 4) ;
Notificação da Universidade Federal de Rondônia - Unir, por meio do Ofício 363/COFAP/CGDER/SAP, sobre as irregularidades encontradas, em 22/1/2015 (peça 231) ;
Relatório de TCE do Convênio 046/2002, de 27/11/2018, emitido pela Superintendência da Zona Franca de Manaus, reportando a apuração levada a efeito em relação às irregularidades identificadas (peça 334) ;
Relatório de Auditoria 1961/2018, de 26/12/2019, emitido pela ControladoriaGeral da União, em concordância com o relatório do tomador de contas (peça 336) ;
Data de autuação da tomada de contas especial TC Processo 000.648/2020-5 neste Tribunal, para apurar a responsabilidade na execução irregular do Convênio 046/2002: 21/1/2020; 
Ato de ordenação das citações em 10/6/2021 (peça 346) ;
0. Analisando-se a data da prática do ato irregular, 2/12/2007 (prazo final para a apresentação da prestação de contas) , bem como os eventos processuais que se sucederam, conforme acima enumerados, os quais teriam o condão de interromper o curso do prazo prescricional, de acordo com o art. 2º da Lei 9.873/1999, observa-se que não teria transcorrido o prazo de 5 (cinco) anos entre cada evento processual interruptivo. Dessa forma, ainda que se leve em conta o entendimento sufragado pelo STF, no julgamento do RE 636.886, não teria ocorrido a prescrição da pretensão sancionatória e ressarcitória a cargo do TCU.
0. Além disso, o caso tratado no RE 636.886 (tema 899 da repercussão geral) diz respeito à fase de execução judicial de deliberação do Tribunal de Contas, tanto assim que, para deslindá-lo, foi necessária a aplicação da Lei 6.830/1980 (Lei de Execuções Fiscais) , diploma legal evidentemente inaplicável à fase que antecede a formação do título executivo extrajudicial do TCU, caracterizada pela atuação do órgão de controle externo até a prolação do acórdão.
0. Veja-se que foram opostos embargos declaratórios contra a referida decisão do STF, os quais foram rejeitados pela maioria da Suprema Corte (Plenário, Sessão Virtual de 13.8.2021 a 20.8.2021) , confirmando, portanto, a abrangência da deliberação prolatada na fixação do tema 899, razão por que se deve adotar a orientação prevalente no TCU, no sentido de que a matéria ali tratada alcançaria tão somente a fase judicial de cobrança do título extrajudicial, não atingindo os processos de controle externo, mantendo-se, desse modo, a interpretação adotada pela Suprema Corte, em 2008, no Mandado de Segurança - MS 26.210, oportunidade em que foi definida a tese da imprescritibilidade das ações de ressarcimento ao erário:
A suspensão pelo STF das demandas nas quais esteja em questão a prescritibilidade da pretensão de ressarcimento ao erário com base em decisão de tribunal de contas (RE 636.886/STF) alcança tão somente a fase judicial de cobrança do título extrajudicial, não atingindo os processos de controle externo em trâmite. Até julgamento definitivo em contrário pelo STF, permanece o entendimento do TCU acerca da imprescritibilidade das pretensões de ressarcimento decorrentes de tomadas de contas especiais. (Acórdão 1267/2019-TCU-Plenário, Relator: Min. AROLDO CEDRAZ) 
A suspensão pelo STF das demandas nas quais esteja em questão a prescritibilidade da pretensão de ressarcimento ao erário com base em decisão de tribunal de contas (RE 636.886/STF) alcança tão somente a fase judicial de cobrança do título extrajudicial, não atingindo os processos de controle externo em trâmite. Até julgamento definitivo em contrário pelo STF, permanecem imprescritíveis as pretensões de ressarcimento decorrentes de tomadas de contas especiais. (Acórdão 7930/2018-TCU-Segunda Câmara, Relatora: Min. ANA ARRAES) .
0. 	Por outro lado, especificamente quanto à prescrição da pretensão punitiva, verifica-se que o Acórdão 1441/2016-TCU-Plenário, Relator Ministro Benjamin Zymler, que uniformizou a jurisprudência sobre essa questão, subordinou tal prescrição ao prazo geral indicado no art. 205, do Código Civil, que é de dez anos, contado da data de ocorrência da irregularidade sancionada, nos termos do art. 189, do Código Civil, sendo este prazo interrompido pelo ato que ordenar a citação, a audiência ou a oitiva do responsável.
0. No caso em exame, ocorreu a prescrição da pretensão punitiva, uma vez que a irregularidade sancionada ocorreu em 2/12/2007 (prazo final para a apresentação da prestação de contas) e o ato de ordenação da citação ocorreu em 10/6/2021 (peça 346) .
0. Assim, não será proposta a aplicação de nenhuma multa em desfavor dos responsáveis.
0. Por fim, salienta-se que esse prazo não deve ser confundido com o prazo previsto no art. 6º, inciso II, c/c art. 19 da IN/TCU 71/2012, modificada pela IN/TCU 76/2016, que prevê que a instauração da tomada de contas pode ser dispensada quando houver transcorrido prazo superior a dez anos entre a data provável de ocorrência do dano e a primeira notificação dos responsáveis pela autoridade administrativa competente.
0. Esse prazo previsto no dispositivo acima não é prescricional ou decadencial, sendo a presunção de prejuízo à defesa dos responsáveis relativa.
0. Conforme enunciado do Acórdão 11820/2016-TCU-Segunda Câmara, "o elevado lapso temporal entre a ocorrência do dano e a instauração da tomada de contas especial gera presunção relativa de prejuízo à defesa dos responsáveis, sendo que a demonstração de inviabilidade de exercício do contraditório e da ampla defesa deve ser por eles procedida, com a indicação objetiva do obstáculo ou da dificuldade concreta verificada".
0. Já o Acórdão 461/2017-TCU-Primeira Câmara prevê que "o art. 6º, inciso II, da IN-TCU 71/2012 não tem aplicação automática em face do simples transcurso do prazo de dez anos entre a ocorrência do dano e a citação, devendo ser verificado, no caso concreto, se houve efetivo prejuízo à racionalidade administrativa, à economia processual, à ampla defesa ou ao contraditório".
0. No caso concreto, não restou evidente o efetivo prejuízo à racionalidade administrativa, à economia processual, à ampla defesa ou ao contraditório, uma vez que não houve o transcurso de um prazo superior a cinco anos entre cada evento processual interruptivo desde a data da irregularidade apurada (2/12/2007) .
0. Portanto, diferente do entendimento esposado pelos responsáveis, não se configurou a prescrição em relação ao ressarcimento dos danos ao erário apurados, até mesmo porque, pela jurisprudência do TCU, o débito é imprescritível. Apenas em relação à competência sancionatória deste Tribunal a prescrição restou configurada.
Argumento 2 (peça 394, p. 11-16; peça 420, p. 1-5) :
0. Os responsáveis Haroldo Cristovam Teixeira Leite e Waldemarina Vieira de Melo alegam que o longo decurso de tempo dos fatos imputados, aliada à extinção da Fundação Rio Madeira no ano de 2013, prejudicou o direito ao contraditório e à ampla defesa.
0. O Sr. Haroldo Cristovam Teixeira Leite alega que, "no ano de 2011 o Ministério Público do Estado de Rondônia, exercendo sua função de fiscal de fundações, ajuizou medida de extinção da Rio Madeira, vislumbrando que a mesma se tornara inoperante e que por ali transitavam interesses escusos e desprovidos de ética e legalidade (Processo 0023986.11.2011.8.22.0001 - 2ª Vara da Fazenda Pública da Comarca de Porto Velho) " (peça 394, p. 11) .
0. Segundo o responsável, "a Fundação Rio Madeira era um cadáver insepulto, pois que irresponsavelmente abandonada desde meados de 2011 e gerida de forma predatória por um longo período anterior" (peça 394, p. 14) .
0. Ele completa que a "ação de extinção em trâmite (2011) , proposta pelo Ministério Público, que culminou com sentença de procedência, sendo extinta a Fundação Rio Madeira no ano de 2013" (peça 394, p. 11) .
0. O Sr. Haroldo Cristovam Teixeira Leite alega, ainda, que, a partir de um cenário como este, é razoável e de bom senso que o TCU busque apenas os ordenadores de despesas, vez que a eles cabe toda e qualquer responsabilidade, tendo-se a informação que a obra foi 100% executada, todavia com perda de sua finalidade, pelo abandono da mesma (peça 394, p. 14) .
0. Já a Sra. Waldemarina Vieira de Melo alega que, "inobstante, diante do fato de que a Fundação Rio Madeira - RIOMAR foi extinta por decisão judicial, cujos documentos que poderiam ensejar a comprovação das utilizações dos recursos do Convênio, hoje não se sabe a que fim foi dado, imperiosa é a decretação de nulidade do e. Acórdão em epígrafe, frente à impossibilidade real do exercício constitucional dos direitos de contraditório e ampla defesa, por ausência de pressupostos de constituição e desenvolvimento válido e regular, com fundamento no artigo 1º, inciso I, da Lei 8.443/1992 c/c o artigo 212 do Regimento Interno do TCU" (peça 420, p. 4) .
Análise do argumento 2: 
0. Primeiramente, cabe salientar que os responsáveis Haroldo Cristovam Teixeira Leite (gestão 16/5/2012 a 11/3/2013) e Waldemarina Vieira de Melo (gestão 1/12/2008 a 29/12/2009) eram Diretores Presidentes da própria Fundação Rio Madeira, de forma que não podem se eximir de suas responsabilidades alegando simplesmente que a entidade foi gerida de forma irresponsável ao longo desse período.
0. Também não merece prosperar o argumento de que a responsabilização deveria recair sobre os ordenadores de despesas, uma vez que a irregularidade apurada não é de ordem financeira, mas de ausência de funcionalidade do objeto do convênio, cuja responsabilidade é dos gestores.
0. Nesta questão, cabe destacar o trecho do Acórdão 11260/2018-TCU-Segunda Câmara:
"Esta Corte possui entendimento sedimentado de que a execução parcial de objetos de convênios em que reste consignada a imprestabilidade do que edificado para o atingimento da meta ajustada implica débito em valor integral, conforme se nota dos precedentes abaixo relacionados, colhidos da ferramenta de pesquisa denominada Jurisprudência Selecionada:
Acórdão 494/2016-TCU-Primeira Câmara (Relator Ministro-Substituto André de Carvalho) .
A execução parcial do objeto pactuado aliada à imprestabilidade da parcela realizada permite a condenação do responsável pelo valor total dos recursos repassados pelo convênio.
Acórdão 2812/2017-TCU-Primeira Câmara (Relator Ministro-Substituto Weder de Oliveira) .
Considera-se como prejuízo em valores integrais a aplicação dos recursos do convênio em objeto que se revela inservível ou sem funcionalidade após a sua execução, completa ou parcial.
Acórdão 11571/2018-TCU-Primeira Câmara (Relator Ministro Benjamin Zymler) .
Quando a parcela executada do convênio não for suficiente para o atingimento, ainda que parcial, dos objetivos do ajuste, sem quaisquer benefícios à sociedade, a possibilidade de aproveitamento do que já foi executado em eventual retomada das obras, por se tratar de mera hipótese, não de benefício efetivo, não enseja o correspondente abatimento no valor do débito apurado".
0. Desta forma, tendo em vista que o Convênio 046/2002 foi executado de forma parcial, sem que pudesse haver aproveitamento da parte executada, verifica-se a sua inutilidade total. 
0. Ademais, de acordo com o Laudo de Fiscalização 112/COFAP/2011, de 28/12/2011, o projeto se encontrava totalmente abandonado, ficando comprometidos todos os materiais empregados na construção do prédio (peça 185, p. 4) .
0. Segundo a jurisprudência deste tribunal (Acórdão 3221/2017-TCU-Segunda Câmara - Relator: Marcos Bemquerer) , o gestor que dá causa a atraso na execução de convênio, fazendo com que seu término recaia sobre a gestão do sucessor, responde solidariamente com este pela eventual não conclusão do objeto ajustado.
0. Da mesma forma, esta Corte entende que fica caracterizada a responsabilidade do gestor sucessor, quando, com recursos garantidos para tal, não retomar obra iniciada e não acabada pelo seu antecessor, por implicar desperdício de recursos públicos e contrariar o princípio da continuidade administrativa (Acórdão 6363/2017-TCU-Segunda Câmara - Relator: Marcos Bemquerer) .
0. Além disso, com base nos princípios da eficiência, da economicidade e da continuidade administrativa, é imperiosa a conclusão de empreendimentos iniciados em gestão anterior, um verdadeiro poder-dever da administração recém investida, quando não há suspeita de serem imprestáveis os serviços executados ou de indisponibilidade de recursos para fazê-lo. A descontinuidade de obra pública, e o consequente não aproveitamento dos recursos nela investidos, por ser em princípio contrária ao interesse público, requer as devidas justificativa e comprovação (Acórdão 6725/2020-TCU-Segunda Câmara, rel. Marcos Bemquerer) , o que não ocorreu no presente caso.
0. Ou seja, o sucessor que deixar de adotar providência para concluir projeto da gestão anterior, ou fazer com que o projeto funcione, viola o princípio da continuidade administrativa e responde pelas consequências.
0. Por fim, também não merece prosperar o argumento de que houve prejuízo ao contraditório e à ampla defesa, uma vez que o problema fora apontado desde 2010, durante o período para avaliação contínua do objeto do convênio pela concedente, previsto na Cláusula Quarta do Termo de Convênio, e que a defesa não demonstrou ter adotado qualquer providência no sentido de dotar o objeto de funcionalidade, de maneira que eles não podem se beneficiar da própria torpeza.
0. Dessa forma, propõe-se rejeitar as alegações dos responsáveis.
Argumento 3 (peça 380, p. 27-31; peça 396, p. 11-13; peça 399, p. 6-11; peça 420, p. 1-5; peça 424, p. 8-10) :
0. Os responsáveis Ene Glória da Silveira, José Januário de Oliveira Amaral, Maria Berenice Alho da Costa Tourinho, Flávio Batista Simão e Waldemarina Vieira de Melo alegam que a obra foi devidamente concluída, de forma que não há motivos para serem responsabilizados.
Análise do argumento 3: 
0. Conforme já demonstrado na instrução de citação (peça 343) , o termo de convênio previa, além da execução das obras prevista no plano de trabalho aprovado (peça 5) , a implantação de um hotel escola modelo de ecoturismo e uma escola modelo de turismo.
0. De acordo com a jurisprudência desta Corte de Contas, a mera execução do objeto não é suficiente para comprovar a boa e regular aplicação dos recursos, é imprescindível que também se demonstre a sua funcionalidade em benefício da população alvo (Acórdão 549/2018-TCU-Primeira Câmara, rel. Augusto Sherman; Acórdão 5742/2011-TCU-Primeira Câmara, rel. Weder de Oliveira; Acórdão 10068/2011-TCU-Primeira Câmara, rel Ana Arraes; Acórdão 8922/2015-TCU-Segunda Câmara, rel. Marcos Bemquerer; Acórdão 10818/2016-TCU-Segunda Câmara, rel. Raimundo Carreiro) , o que não ocorreu no presente caso.
0. No presente caso, apesar de o tomador de contas ter constatado, por meio do Laudo Técnico de Fiscalização 32/2006, que, em 20/10/2006, a obra se encontrava 100% concluída de acordo com a planta e com o plano de trabalho (peça 100, p. 4) , o hotel e a escola modelos não foram implantados, deixando de atingir os objetivos do ajuste e não oferecendo quaisquer benefícios à sociedade.
0. Ademais, de acordo com o Laudo de Fiscalização 112/COFAP/CGDER/2011, emitido em 28/12/2011, o projeto se encontrava totalmente abandonado, ficando comprometidos todos os materiais empregados na construção do prédio (peça 185, p. 4) .
0. Ainda de acordo com o referido laudo, não houve qualquer providência na recuperação das instalações e serviços executados, havendo uma aceleração da depreciação do imóvel: 
Se não houver interesse de providência em caráter de urgência na recuperação e habitação da edificação, em curto espaço de tempo o prédio deverá ser demolido, causando enorme prejuízo ao erário, e prejudicando todo um planejamento de proposição de utilização para exploração no setor de educação e turismo local que deveria servir de incentivo para alavancagem da economia e renda local. (peça 185, p. 4) .
0. Em suas defesas, nenhum dos citados apresentou quaisquer evidências que pudessem comprovar a implantação do hotel e da escola modelos, ou justificar sua não implantação, mas apenas apresentaram alegações na tentativa de afastar suas responsabilidades.
0. Em consonância com o princípio da continuidade administrativa, entende-se que devem ser responsabilizado todos que estiveram à frente da Universidade Federal de Rondônia (Unir) , interveniente no referido convênio, e da Fundação Rio Madeira (Riomar) , durante a vigência do convênio e nos cinco anos seguintes ao término de sua vigência, com exceção dos que exerceram a função por período menor que três meses, tendo em vista que a Cláusula Quarta do Termo de Convênio prevê que "a aplicação e manutenção do objeto do presente convênio serão continuamente avaliados pela CONCEDENTE durante o prazo de 05 (cinco) anos, contados a partir do final do prazo de vigência" (peça 10, p. 4) .
0. Ao se analisar os documentos constantes dos autos, incluindo as alegações de defesa apresentadas, verifica-se que todos os citados possuíam tempo e recursos suficientes para implantar um hotel escola modelo de ecoturismo e uma escola modelo de turismo, conforme pactuado. Mas, ao contrário, o que se verificou foi o abandono da obra, causando prejuízo ao erário e à comunidade que não pode usufruir do objeto pactuado.
0. Também não há nos autos, e nas alegações de defesa apresentadas, evidências de que os responsáveis tenham tomada medidas no sentido de resguardar o patrimônio público.
Da análise procedida acima, verifica-se que os argumentos de defesa não foram suficientes para elidir as irregularidades pelas quais estão sendo responsabilizados, de forma que devem ser rejeitados.
Também não há elementos para que se possa efetivamente aferir e reconhecer a ocorrência de boa-fé na conduta de Ene Glória da Silveira, José Januário de Oliveira Amaral, Maria Berenice Alho da Costa Tourinho, Flávio Batista Simão e Waldemarina Vieira de Melo, podendo este Tribunal, desde logo, proferir o julgamento de mérito pela irregularidade das contas, conforme os termos dos §§ 2º e 6º do art. 202 do Regimento Interno do TCU, condenando-se os responsáveis ao débito apurado.
Da revelia dos responsáveis Fundação Rio Madeira, Maria das Graças Silva Nascimento Silva, Edson Izidio Guimarães, Oscar Martins Silveira e Cláudia Clementino Oliveira
No caso vertente, a citação de cada um dos responsáveis (Fundação Rio Madeira, Maria das Graças Silva Nascimento Silva, Edson Izidio Guimarães, Oscar Martins Silveira e Cláudia Clementino Oliveira) se deu em endereços provenientes de pesquisas de endereços realizadas pelo TCU (vide parágrafos acima) , porquanto, devido ao insucesso de realizar a citação em endereços constantes na base de dados da Receita custodiada pelo TCU (peça 347) , buscou-se a notificação em endereços provenientes das bases de dados públicas custodiadas pelo TCU (TSE e Renach - peças 348, 349, 350, 351, 352, 353, 354, 355, 356, 357, 385, 386, 387, 388, 398, 402, 403 e 404) e das bases de dados do próprio TCU. A entrega dos ofícios citatórios nesses endereços não ficou comprovada, razão pela qual se promoveu a notificação por edital publicado no Diário Oficial da União (peça 405) 
Importante destacar que, antes de promover a citação por edital, para assegurar a ampla defesa, buscaram-se outros meios possíveis para localizar e citar os responsáveis, nos limites da razoabilidade, fazendo juntar aos autos informação comprobatória dos diferentes meios experimentados que restaram frustrados, tal como se demonstrou no item anterior da presente instrução (Acórdão 4851/2017-TCU-Primeira Câmara, Relator Augusto Sherman) .
Nos processos do TCU, a revelia não leva à presunção de que seriam verdadeiras todas as imputações levantadas contra os responsáveis, diferentemente do que ocorre no processo civil, em que a revelia do réu opera a presunção da verdade dos fatos narrados pelo autor (Acórdão 1009/2018-TCU-Plenário, Relator Bruno Dantas; 2369/2013-TCU-Plenário, Relator Benjamin Zymler e 2449/2013-TCU-Plenário, Relator Benjamin Zymler) . Dessa forma, a avaliação da responsabilidade do agente não pode prescindir da prova existente no processo ou para ele carreada. 
Ao não apresentar sua defesa, os responsáveis deixaram de produzir prova da regular aplicação dos recursos sob sua responsabilidade, em afronta às normas que impõem aos gestores públicos a obrigação legal de, sempre que demandados pelos órgãos de controle, apresentar os documentos que demonstrem a correta utilização das verbas públicas, a exemplo do contido no art. 93 do Decreto-Lei 200/1967: "Quem quer que utilize dinheiros públicos terá de justificar seu bom e regular emprego na conformidade das leis, regulamentos e normas emanadas das autoridades administrativas competentes." 
Mesmo as alegações de defesa não sendo apresentadas, considerando o princípio da verdade real que rege esta Corte, procurou-se buscar, em manifestações dos responsáveis na fase interna desta Tomada de Contas Especial, se havia algum argumento que pudesse ser aproveitado a seu favor. 
	Os argumentos apresentados na fase interna (peças 308, 309, 310, 311, 312, 313, 314, 315, 316, 319 e 322) , todavia, não elidem as irregularidades apontadas.
Os argumentos apresentados pelos demais citados, acima analisados, também não puderam ser aproveitados em favor dos responsáveis.
Em se tratando de processo em que a parte interessada não se manifestou acerca das irregularidades imputadas, não há elementos para que se possa efetivamente aferir e reconhecer a ocorrência de boa-fé na conduta dos responsáveis, podendo este Tribunal, desde logo, proferir o julgamento de mérito pela irregularidade das contas, conforme os termos dos §§ 2º e 6º do art. 202 do Regimento Interno do TCU. (Acórdão 2064/2011-TCU-Primeira Câmara (Relator Ubiratan Aguiar) , 6.182/2011-TCU-1ª Câmara (Relator Weber de Oliveira) , 4.072/2010-TCU-1ª Câmara (Relator Valmir Campelo) , 1.189/2009-TCU-1ª Câmara (Relator Marcos Bemquerer) , 731/2008-TCU-Plenário (Relator Aroldo Cedraz) .
Dessa forma, os responsáveis Fundação Rio Madeira, Maria das Graças Silva Nascimento Silva, Edson Izidio Guimarães, Oscar Martins Silveira e Cláudia Clementino Oliveira devem ser considerados revéis, nos termos do art. 12, § 3º, da Lei 8.443/1992, devendo as contas serem julgadas irregulares, condenando-os solidariamente ao débito apurado.
Da Exclusão de Maria José Ribeiro de Souza, Vinicius Soares Souza e Alcebíades Flávio da Silva da relação processual
Apesar de o tomador de contas haver incluído Maria José Ribeiro de Souza, Vinicius Soares Souza e Alcebíades Flávio da Silva como responsáveis neste processo, após análise realizada sobre a documentação acostada aos autos, conclui-se que suas responsabilidades devem ser excluídas, uma vez que ficaram a frente da Fundação Riomar por menos de três meses e seria desarrozoado exigir que nesse período ínfimo eles implantassem um hotel escola modelo de ecoturismo e uma escola modelo de turismo.
Destaca-se que a citação, sem os responsáveis acima, já havia sido autorizada pelo Ministro Relator, conforme teor de seu despacho (peça 346) :
Com fulcro na análise realizada pela unidade técnica, autorizo a realização das citações propostas à peça 343, considerando os ajustes sugeridos pelo titular da subunidade (peça 344) .
Prescrição da Pretensão Punitiva
	Vale ressaltar que a pretensão punitiva do TCU, conforme Acórdão 1441/2016-TCU-Plenário, Relator Benjamin Zymler, que uniformizou a jurisprudência acerca dessa questão, subordina-se ao prazo geral de prescrição indicado no art. 205 do Código Civil, que é de dez anos, contado da data de ocorrência da irregularidade sancionada, nos termos do art. 189 do Código Civil, sendo este prazo interrompido pelo ato que ordenar a citação, a audiência ou a oitiva dos responsáveis.
No caso em exame, ocorreu a prescrição, uma vez que a irregularidade sancionada ocorreu em 2/12/2007 (prazo final para apresentação da prestação de contas) e o ato de ordenação da citação ocorreu em 10/6/2021 (peça 346) .
Destaca-se que, para fins de prescrição da pretensão punitiva do TCU, em benefício dos responsáveis, foi utilizada, como marco inicial, a data final para apresentação da prestação de contas em vez do prazo final para avaliação contínua do objeto do convênio pela concedente, prevista Cláusula Quarta do Termo de Convênio, que se encerrou em 3/10/2012.
Assim, não será proposta a aplicação de nenhuma multa em desfavor dos responsáveis.
CONCLUSÃO
	Em face da análise promovida na seção "Exame Técnico", verifica-se que os responsáveis Fundação Rio Madeira, Maria das Graças Silva Nascimento Silva, Edson Izídio Guimarães, Oscar Martins Silveira e Cláudia Clementino Oliveira não lograram comprovar a boa e regular aplicação dos recursos, instados a se manifestar, optaram pelo silêncio, configurando a revelia, nos termos do § 3º, do art. 12, da Lei 8.443/1992. 
Além disso, propõe-se rejeitar as alegações de defesa de Ene Glória da Silveira, José Januário de Oliveira Amaral, Maria Berenice Alho da Costa Tourinho, Flávio Batista Simão, Waldemarina Vieira de Melo e Haroldo Cristovam Teixeira Leite, uma vez que não foram suficientes para sanar as irregularidades a eles atribuídas e nem afastar o débito apurado. Ademais, inexistem nos autos elementos que demonstrem a boa-fé dos responsáveis ou a ocorrência de outras excludentes de culpabilidade.
	Tendo em vista que não constam dos autos elementos que permitam reconhecer a boa-fé dos responsáveis, sugere-se que as suas contas sejam julgadas irregulares, nos termos do art. 202, § 6º, do Regimento Interno do TCU, com a imputação do débito atualizado monetariamente e acrescido de juros de mora, nos termos do art. 202, § 1º do Regimento Interno do TCU, descontado o valor eventualmente recolhido.
Como não houve elementos que pudessem modificar o entendimento acerca das irregularidades em apuração, mantém-se a matriz de responsabilização presente na peça 342.
Por fim, propõe-se excluir da relação processual a Sra. Maria José Ribeiro de Souza, o Sr. Vinícius Soares Souza e o Sr. Alcebíades Flávio da Silva, uma vez que ficaram a frente da Fundação Riomar por menos de três meses e seria desarrozoado exigir que nesse período ínfimo eles implantassem um hotel escola modelo de ecoturismo e uma escola modelo de turismo.
PROPOSTA DE ENCAMINHAMENTO
Diante do exposto, submetemos os autos à consideração superior, propondo ao Tribunal:
considerar revéis os responsáveis Fundação Rio Madeira (CNPJ: 00.619.461/0001-47) , Maria das Graças Silva Nascimento Silva (CPF: XXX.230.942-XX) , Edson Izídio Guimarães (CPF XXX.686.312-XX) , Oscar Martins Silveira (CPF: XXX.009.320-XX) e Cláudia Clementino Oliveira (CPF: XXX.605.184-XX) , para todos os efeitos, dando-se prosseguimento ao processo, com fulcro no art. 12, § 3º, da Lei 8.443/1992; 
rejeitar as alegações de defesa apresentadas pelos responsáveis Ene Glória da Silveira (CPF: XXX.480.023-XX) , José Januário de Oliveira Amaral (CPF: XXX.949.042-XX) , Maria Berenice Alho da Costa Tourinho (CPF: XXX.993.772-XX) , Flávio Batista Simão (CPF: XXX.644.734-XX) , Waldemarina Vieira de Melo (CPF: XXX.256.832-XX) e Haroldo Cristovam Teixeira Leite (CPF: XXX.586.697-XX) ; 
excluir da relação processual Maria José Ribeiro de Souza (CPF  XXX.235.954-XX) , Vinícius Soares Souza (CPF XXX.721.552-XX) e Alcebíades Flávio da Silva (CPF XXX.069.602-XX) ;
julgar irregulares, nos termos dos arts. 1º, inciso I, 16, inciso III, alíneas b e c, da Lei 8.443/1992, c/c os arts. 19 e 23, inciso III, da mesma Lei, as contas dos responsáveis Ene Glória da Silveira (CPF: XXX.480.023-XX) , Fundação Rio Madeira (CNPJ: 00.619.461/0001-47) , José Januário de Oliveira Amaral (CPF: XXX.949.042-XX) , Maria Berenice Alho da Costa Tourinho (CPF: XXX.993.772-XX) , Flávio Batista Simão (CPF: XXX.644.734-XX) , Maria das Graças Silva Nascimento Silva (CPF XXX.230.942-XX) , Edson Izidio Guimarães (CPF: XXX.686.312-XX) , Waldemarina Vieira de Melo (CPF: XXX.256.832-XX) , Oscar Martins Silveira (CPF: XXX.009.320-XX) , Cláudia Clementino Oliveira (CPF: XXX.605.184-XX) e Haroldo Cristovam Teixeira Leite (CPF: XXX.586.697-XX) , condenando-os solidariamente ao pagamento das importâncias a seguir especificadas, atualizadas monetariamente e acrescidas dos juros de mora, calculadas a partir das datas discriminadas até a data da efetiva quitação do débito, fixando-lhes o prazo de quinze dias, para que comprovem, perante o Tribunal, o recolhimento das referidas quantias aos cofres da Superintendência da Zona Franca de Manaus, nos termos do art. 23, inciso III, alínea "a", da citada lei, c/c o art. 214, inciso III, alínea "a", do Regimento Interno do TCU.  
		Débitos relacionados à responsável Cláudia Clementino Oliveira (CPF: XXX.605.184-XX) em solidariedade com Edson Izidio Guimarães (CPF: XXX.686.312-XX) , Ene Glória da Silveira (CPF XXX.480.023-XX) , Flávio Batista Simão (CPF: XXX.644.734-XX) , Fundação Rio Madeira (CNPJ: 00.619.461/0001-47) , Haroldo Cristovam Teixeira Leite (CPF: XXX.586.697-XX) , José Januário de Oliveira Amaral (CPF: XXX.949.042-XX) , Maria Berenice Alho da Costa Tourinho (CPF: XXX.993.772-XX) , Maria das Graças Silva Nascimento Silva (CPF: XXX.230.942-XX) , Oscar Martins Silveira (CPF: XXX.009.320-XX) e Waldemarina Vieira de Melo (CPF: XXX.256.832-XX) :
	Data de ocorrência
	Valor histórico (R$) 
	Tipo da parcela

	24/12/2003
	500.000,00
	Débito

	2/1/2004
	500.000,00
	Débito

	10/4/2015
	183.001,11
	Crédito

		Valor atualizado do débito (com juros) em 29/3/2022: R$ 5.098.649,27. 
		Débito relacionado ao responsável Fundação Rio Madeira (CNPJ: 00.619.461/0001-47) em solidariedade com Maria das Graças Silva Nascimento Silva (CPF: XXX.230.942-XX) :
	Data de ocorrência
	Valor histórico (R$) 

	10/4/2015
	183.001,11

Valor atualizado do débito (com juros) em 29/3/2022: R$ 280.139,94.
	autorizar, desde logo, a cobrança judicial das dívidas, caso não atendidas as notificações, na forma do disposto no art. 28, inciso II, da Lei 8.443/1992;
autorizar também, desde logo, se requerido, com fundamento no art. 26, da Lei 8.443, de 1992, c/c o art. 217, §1º do Regimento Interno do TCU, o parcelamento da (s) dívida (s) em até 36 parcelas, incidindo, sobre cada parcela, corrigida monetariamente, os correspondentes acréscimos legais, fixando-lheS o prazo de quinze dias, a contar do recebimento da notificação, para comprovar, perante o Tribunal, o recolhimento da primeira parcela, e de trinta dias, a contar da parcela anterior, para comprovar os recolhimentos das demais parcelas, devendo incidir, sobre cada valor mensal, atualizado monetariamente, os juros de mora devidos, no caso do débito, na forma prevista na legislação em vigor, alertando os responsáveis de que a falta de comprovação do recolhimento de qualquer parcela importará o vencimento antecipado do saldo devedor, nos termos do § 2º do art. 217 do Regimento Interno deste Tribunal; 
enviar cópia do Acórdão a ser prolatado à Procuradoria da República no Estado de Rondônia, nos termos do § 3º do art. 16 da Lei 8.443/1992, c/c o § 7º do art. 209 do Regimento Interno do TCU, para adoção das medidas cabíveis; e
enviar cópia do Acórdão que vier a ser proferido ao Superintendência da Zona Franca de Manaus e aos responsáveis, para ciência;
informar à Procuradoria da República no Estado de Rondônia, ao Superintendência da Zona Franca de Manaus e aos responsáveis que a presente deliberação, acompanhada do Relatório e do Voto que a fundamenta, está disponível para a consulta no endereço www.tcu.gov.br/acordaos, além de esclarecer que, caso requerido, o TCU poderá fornecer sem custos as correspondentes cópias, de forma impressa; e
informar à Procuradoria da República no Estado de Rondônia que, nos termos do parágrafo único do art. 62 da Resolução TCU 259/2014, os procuradores e membros do Ministério Público credenciados nesta Corte podem acessar os presentes autos de forma eletrônica e automática, ressalvados apenas os casos de eventuais peças classificadas como sigilosas, as quais requerem solicitação formal."
É o relatório.

Amadeu Guilherme Matzenbacher Machado (4-b/OAB-RO), representando Haroldo Cristovam Teixeira Leite; Williames Pimentel de Oliveira (2694/OAB-RO), representando José Januário de Oliveira Amaral; Morel Marcondes Santos (3832/OAB-RO), representando Waldemarina Vieira de Melo; Orange Cruz Beleza (7607/OAB-RO), representando Ene Glória da Silveira; Ana Cristina da Silva Barbosa (3.232/OAB-RO), representando Flávio Batista Simão; José Alves Pereira Filho (647/OAB-RO), representando Maria Berenice Alho da Costa Tourinho.

Procurador Júlio Marcelo de Oliveira.

TOMADA DE CONTAS ESPECIAL. CONVÊNIO PACTUADO ENTRE A ZONA FRANCA DE MANAUS E A FUNDAÇÃO RIO MADEIRA, TENDO A UNIVERSIDADE FEDERAL DE RONDÔNIA COMO INTERVENIENTE. EXECUÇÃO DE PLANO QUADRIENAL DE DESENVOLVIMENTO, COM A IMPLANTAÇÃO DE HOTEL ESCOLA DE ECOTURISMO E ESCOLA MODELO DE TURISMO. OBRIGAÇÃO PACTUADA DE SE PRESTAREM CONTAS PELA APLICAÇÃO E MANUTENÇÃO DO OBJETO CONSTRUÍDO POR ATÉ 5 ANOS APÓS O TÉRMINO DA VIGÊNCIA DO CONVÊNIO. CONSTATAÇÃO, APÓS A VIGÊNCIA, DE OBRA ABANDONADA, SEM QUALQUER SERVENTIA. CITAÇÃO DOS RESPONSÁVEIS POR 100% DOS VALORES RECEBIDOS. REVELIA. PRESCRIÇÃO PUNITIVA. REJEIÇÃO DAS ALEGAÇÕES DE DEFESA. CONTAS IRREGULARES. DÉBITO. COMUNICAÇÕES.

TOMADA DE CONTAS ESPECIAL (TCE)

Secretaria de Controle Externo de Tomada de Contas Especial (SecexTCE).

Trata-se de tomada de contas especial instaurada pela Superintendência da Zona Franca de Manaus (Suframa) , em desfavor de Ene Glória da Silveira, Fundação Rio Madeira, José Januário de Oliveira Amaral, Maria Berenice Alho da Costa Tourinho, Flávio Batista Simão, Maria das Graças Silva Nascimento Silva, Edson Izidio Guimarães, Waldemarina Vieira de Melo, Oscar Martins Silveira, Cláudia Clementino Oliveira e Haroldo Cristovam Teixeira Leite, em razão de não comprovação da regular aplicação dos recursos repassados por meio do Convênio 046/2002, registro Siafi 472652, firmado entre a Suframa e aquela Fundação, com a Universidade Federal de Rondônia (Unir) na condição de interveniente, que tinha por objeto a "execução do projeto plano quadrienal de desenvolvimento, compreendendo a implantação de um hotel escola modelo de ecoturismo e uma escola modelo de turismo".
O referido convênio foi firmado no valor de R$ 1.199.987,15, sendo R$ 1.000.000,00 à conta da concedente e R$ 199.987,15 referentes à contrapartida do convenente. Sua vigência foi de 25/12/2003 a 3/10/2007, com prazo para apresentação da prestação de contas em 2/12/2007. Os repasses efetivos da União totalizaram R$ 1.000.000,00.
Segundo consta da documentação juntada aos autos, em resumo, nada obstante o Laudo de Fiscalização 169/COFAP/2010, de 4/10/2010, ter registrado a execução completa da obra, posteriormente, em 28/12/2011, mediante o Laudo de Fiscalização 112/COFAP/2012, verificou-se que o projeto se encontrava totalmente abandonado. Diversas outras inconformidades seguiram-se no Relatório de Auditoria 021-B/2011. Constatou-se, também, a ausência de devolução de saldo de recursos federais no valor de R$ 183.001,11, nos termos do Despacho COFAP (fl. 2146 a 2149, vol. 090) , de 19/01/2015.
É necessário fazer menção importante para o entendimento da cadeia de responsabilidades: segundo a cláusula quarta do termo de convênio (peça 10) , o prazo de vigência do objeto era de 540 dias, contados a partir da data de recebimento dos recursos. De acordo com a cláusula quinta do mesmo instrumento, contudo, as obrigações entre as partes estendiam-se para além do término da vigência formal do instrumento convenial: 
"CLÁUSULA QUINTA - DA AVALIAÇÃO DO RESULTADO: A aplicação e manutenção do objeto do presente convénio serão continuamente avaliadas pela CONCEDENTE durante o prazo de 05 (cinco) anos, contados a partir do final do prazo de vigência, ficando a CONVENENTE obrigado a prestar todas as informações solicitadas e a facilitar os trabalhos de acompanhamento pela CONCEDENTE."
A se pautar por tal dispositivo, o prazo final para a avaliação contínua do objeto findou em 3/10/2012 - data na qual existiam, portanto, mútuas obrigações entre a concedente, o convenente e a interveniente.
Diante da incompletude e da absoluta não serventia da obra (abandonada) , aliadas à ausência de devolução de recursos federais remanescentes, a Suframa instaurou a presente tomada de contas especial, considerando como prejuízo o total de recursos repassados.
Tendo em vista, ainda, a contínua obrigação, no período de até cinco anos após o fim da vigência, de se aplicar e manter o objeto construído, foram considerados arrolados - promovendo-se a respectiva citação - a convenente (Fundação Rio Madeira) e seus responsáveis, bem como os gestores da Universidade Federal de Rondônia (entidade interveniente) , desde o período de assinatura do acordo, até o término das obrigações entre a concedente e a convenente.
Feitas as citações válidas, a Fundação Rio Madeira, e os responsáveis Maria das Graças Silva Nascimento Silva, Edson Izidio Guimarães, Oscar Martins Silveira e Cláudia Clementino Oliveira permaneceram silentes, caracterizando a respectiva revelia, nos termos do art. 12, §3º, da Lei 8.443/1992.
No que se refere às alegações de defesa oferecidas pelos demais responsáveis, em extrato, alegou-se o seguinte:
teria havido a prescrição dos ilícitos ora apurados, segundo novel entendimento exarado pelo STF, mediante o Recurso Extraordinário 636.886;
o longo período decorrido dos fatos imputados, aliada à extinção da Fundação Rio Madeira (em 2013) , prejudicaria o direito ao contraditório e à ampla defesa dos responsáveis da convenente. A responsabilização deveria recair unicamente sobre os ordenadores de despesa da universidade;
a obra teria sido devidamente concluída, de sorte a não existirem motivos para a respectiva responsabilização.
Adentrando ao mérito das questões suscitadas, para fins de prescrição punitiva, ainda que o término das obrigações entre as partes tenha exaurido somente em 3/10/2012 (em termos de monitoramento da efetiva funcionalidade da obra) , conservadoramente - e com lastro no incidente de uniformização de jurisprudência estabelecido pelo Acórdão 1441/2016-TCU-Plenário -, acolho a proposta da unidade técnica em considerar o dia 2/12/2007 como marco prescritivo - data oficialmente intitulada no convênio como "término da vigência", considerando o término da obra. Concluo como prescrita, assim, a pretensão punitiva.
No que se refere à prescrição ressarcitória, contudo, pelos idênticos motivos manifestados no relatório da SecexTCE, reafirmo a ainda válida Súmula 282 deste Tribunal a classificar como imprescritíveis as "ações de ressarcimento movidas pelo Estado contra os agentes causadores de danos ao Erário". O RE 636.886 julgado pela Suprema Corte só alcança a fase executória da cobrança.
Em nota importante sobre o tema, saliento que em nada socorre aos responsáveis adotar a tese prescritiva quinquenal, pautada na Lei 9.873/99, posto que, em face das causas interruptivas, não haveria a prescrição sequer com relação aos débitos (vide cálculo constante dos itens 27.11 e 27.12 da instrução técnica, reproduzida em meu relatório precedente) . A utilização dos critérios estabelecidos pelo Acórdão 1441/2016-TCU-Plenário, portanto, faz-se amplamente favorável à defesa.
Em outro ponto, sobre o longo período desde a consumação dos fatos ora julgados, aliado à extinção da convenente em 2013, relembro os motivos que levaram ao fim das atividades daquela fundação: em 2011, o Ministério Público no Estado de Rondônia ajuizou medida de extinção da Rio Madeira, vislumbrando, segundo os próprios responsáveis, que a mesma se tornara inoperante e que por ali transitavam interesses escusos e desprovidos de ética e legalidade (Processo 0023986.11.2011.8.22.0001 - 2ª Vara da Fazenda Pública da Comarca de Porto Velho) ". Tal decorreu porque "a Fundação Rio Madeira era um cadáver insepulto, pois que irresponsavelmente abandonada desde meados de 2011 e gerida de forma predatória por um longo período anterior".
Ora, os então dirigentes não podem se beneficiar da própria torpeza. A má gestão da entidade (sob sua responsabilidade) redundou na respectiva extinção da convenente, prejudicando, de acordo com as alegações em contraditório, na sua própria defesa. Nesse pensamento a SecexTCE ressalta que os responsáveis "eram presidentes da entidade e não podem se eximir de suas responsabilidades alegando simplesmente que a entidade foi gerida de forma irresponsável ao longo desse período".
No que se refere à responsabilização somente dos responsáveis da universidade, tal entendimento é contrário a jurisprudência estabelecida no Tribunal, como sumarizado pelo Acórdão 11260/2018-TCU-Segunda Câmara:
"Esta Corte possui entendimento sedimentado de que a execução parcial de objetos de convênios em que reste consignada a imprestabilidade do que edificado para o atingimento da meta ajustada implica débito em valor integral, conforme se nota dos precedentes abaixo relacionados, colhidos da ferramenta de pesquisa denominada Jurisprudência Selecionada:
'Acórdão 494/2016-TCU-Primeira Câmara (Relator Ministro-Substituto André de Carvalho) . 
A execução parcial do objeto pactuado aliada à imprestabilidade da parcela realizada permite a condenação do responsável pelo valor total dos recursos repassados pelo convênio.' 
'Acórdão 2812/2017-TCU-Primeira Câmara (Relator Ministro-Substituto Weder de Oliveira) . 
Considera-se como prejuízo em valoresintegrais a aplicação dosrecursos do convênio em objeto que se revela inservível ou sem funcionalidade após a sua execução, completa ou parcial.'
'Acórdão 11571/2018-TCU-Primeira Câmara (Relator Ministro Benjamin Zymler) . 
Quando a parcela executada do convênio não for suficiente para o atingimento, ainda que parcial, dos objetivos do ajuste, sem quaisquer benefícios à sociedade, a possibilidade de aproveitamento do que já foi executado em eventual retomada das obras, por se tratar de mera hipótese, não de benefício efetivo, não enseja o correspondente abatimento no valor do débito apurado'".
No terceiro grupo de alegações de defesa, relembro que, de acordo com a jurisprudência desta Corte de Contas, a mera execução do objeto não é suficiente para comprovar a boa e regular aplicação dos recursos. Há de se comprovar a funcionalidade do objeto, em termos do interesse público primário atendido (Acórdão 549/2018-TCU-Primeira Câmara, rel. Ministro-Substituto Augusto Sherman; Acórdão 5742/2011-TCU-Primeira Câmara, rel. Ministro Weder de Oliveira; Acórdão 10068/2011-TCU-Primeira Câmara, rel. Ministra Ana Arraes; Acórdão 8922/2015-TCU-Segunda Câmara, rel. Ministro Marcos Bemquerer; Acórdão 10818/2016-TCU-Segunda Câmara, rel. Ministro Raimundo Carreiro) .
No caso em apreço, apesar de o tomador de contas ter constatado, por meio do Laudo Técnico de Fiscalização 32/2006, que, em 20/10/2006, a obra encontrava-se 100% concluída de acordo com a planta e com o plano de trabalho (peça 100, p. 4) , o hotel e a escola modelos não foram implantados, deixando de atingir os objetivos do ajuste e não oferecendo quaisquer benefícios à sociedade.
Fato é que, com base nos elementos carreados aos autos, não houve qualquer providência para recuperação das instalações e serviços executados, com aceleração na depreciação do imóvel. Tal qual destacou o relatório instrutivo, "Em suas defesas, nenhum dos citados apresentou quaisquer evidências que pudessem comprovar a implantação do hotel e da escola modelos, ou justificar sua não implantação, mas apenas apresentaram alegações na tentativa de afastar suas responsabilidades."
Em trecho do relatório antecessor é também elucidativo (item 31.7) :
"Em consonância com o princípio da continuidade administrativa, entende-se que devem ser responsabilizado todos que estiveram à frente da Universidade Federal de Rondônia (Unir) , interveniente no referido convênio, e da Fundação Rio Madeira (Riomar) , durante a vigência do convênio e nos cinco anos seguintes ao término de sua vigência, com exceção dos que exerceram a função por período menor que três meses, tendo em vista que a Cláusula Quarta do Termo de Convênio prevê que "a aplicação e manutenção do objeto do presente convênio serão continuamente avaliados pela CONCEDENTE durante o prazo de 05 (cinco) anos, contados a partir do final do prazo de vigência
31.8. Ao se analisar os documentos constantes dos autos, incluindo as alegações de defesa apresentadas, verifica-se que todos os citados possuíam tempo e recursos suficientes para implantar um hotel escola modelo de ecoturismo e uma escola modelo de turismo, conforme pactuado. Mas, ao contrário, o que se verificou foi o abandono da obra, causando prejuízo ao erário e à comunidade que não pode usufruir do objeto pactuado. 
31.9. Também não há nos autos, e nas alegações de defesa apresentadas, evidências de que os responsáveis tenham tomada medidas no sentido de resguardar o patrimônio público."  (grifei) 
De forma consentânea à jurisprudência do TCU, o gestor que dá causa a atraso na execução de convênio, fazendo com que seu término recaia sobre a gestão do sucessor, responde solidariamente com este pela eventual não conclusão do objeto ajustado (por exemplo, Acórdão 3221/2017-TCU-Segunda Câmara - Relator Min.  Marcos Bemquerer) . Igualmente, fica caracterizada a responsabilidade do gestor sucessor, quando, com recursos garantidos para tal, não retomar obra iniciada e não acabada pelo seu antecessor, por implicar desperdício de recursos públicos e contrariar o princípio da continuidade administrativa (vide Acórdão 6363/2017-TCU-Segunda Câmara - Relator, Min. Marcos Bemquerer) .
Finalmente, sobre a exclusão de responsabilidade pelo abandono do objeto conveniado dos que exerceram funções gerenciais na Fundação Rio Madeira por menos de três meses (Srs. Vinicius Soares Souza e Alcebíades Flávio da Silva, e da Sra. Maria José Ribeiro de Souza) , concordo mais uma vez com a unidade técnica que, a considerar o exíguo prazo de sua gestão à frente da entidade, pouco ou nada poderiam ter feito para o adimplemento do convênio, o que enseja a exclusão da respectiva culpa.
No mais, filio-me às conclusões exaradas pela unidade técnica, endossadas pelo MP/TCU e, por seus fundamentos - à exceção dos gestores excluídos da relação processual - , julgo que se deva julgar as contas dos responsáveis irregulares, condenando-os em débito pelo total de recursos repassados, sem, todavia, aplicar-lhes multa, em face da caracterização da prescrição punitiva.
Ante o exposto, VOTO por que seja adotada a deliberação que ora submeto a este
Colegiado.
TCU, Sala das Sessões, em 31 de maio de 2022.
BENJAMIN ZYMLER 
Relator